ACORDAO-COMPLETO-2340518

ACÓRDÃO 228/2019 ATA 2/2019 - PLENÁRIO

VISTOS, relatados e discutidos estes autos de Representações formuladas pela Secretaria de Controle Externo de Aquisições Logísticas - Selog, em decorrência do acompanhamento seletivo e concomitante dos editais de licitação e extratos de contratos de órgãos e entidades jurisdicionadas, por meio do Sistema de Análise de Licitações, Contratos e Editais (Alice) , conforme o art. 242, I, b, do Regimento Interno/TCU, a respeito de possíveis irregularidades ocorridas nos Pregões Eletrônicos - PE 4 e 5/2018, do Comando Logístico do Exército - Colog.
	ACORDAM os Ministros do Tribunal de Contas da União, reunidos em Sessão do Plenário Extraordinária de Caráter Reservado, ante as razões expostas pelo Relator, em:
	9.1. conhecer das Representações objeto do processo principal e do apenso, satisfeitos os requisitos de admissibilidade previstos nos arts. 235 e 237, inciso VI, do Regimento Interno deste Tribunal, e no art. 103, § 1º, da Resolução TCU 259/2014, para, no mérito, considerá-las procedentes;
	9.2 determinar ao Comando Logístico do Exército - Colog, que adote providências quanto aos itens abaixo, informando ao TCU, no prazo de 90 (noventa) dias, a contar da ciência da Deliberação, os resultados obtidos:
	9.2.1 promova a renegociação dos preços dos veículos Marruá AM11 E AM 21, obtidos no Pregão 5/2018 junto à empresa Agrale Sociedade Anônima, tendo em vista as significativas diferenças observadas entre os praticados no referido certame e nas contratações diretas promovidas pela Marinha do Brasil em 2014 e 2016;
	9.2.2 caso não consiga obter preços mais vantajosos na negociação, adquira somente veículos indispensáveis à execução das atividades do Exército, de maneira a não prejudicar sua missão precípua, exclusivamente durante o prazo necessário para a realização de nova contratação com valores de referência mais alinhados ao mercado, inclusive os praticados por outros comandos integrantes das Forças Armadas;
	9.3 retirar a chancela de sigilo aposta aos autos, exceto no tocante às peças 77, 78 e 79 do processo principal, ante as informações oriundas do TC-Processo 020.474/2017-2, referentes à Auditoria Operacional no Projeto Guarani, classificando as mencionadas peças com o grau de sigilo "reservado", nos termos do art. 23, inciso VIII, da Lei 12.527/2011 (Lei de Acesso à Informação) , c/c o art. 4º, parágrafo único, art. 8º, § 3º, inciso I, art. 9º, inciso VIII, e § 2º, inciso I, da Resolução/TCU 294/2018, pelo prazo de 5 (cinco) anos, permitindo o acesso à correspondente informação aos: Ministros e Ministros-Substitutos do TCU; membros do MP/TCU; chefe de gabinete do Ministro Relator; Ministro de Estado da Controladoria-Geral da União; demais servidores devidamente designados;
	9.4 informar ao Comando Logístico do Exército que o conteúdo desta Deliberação poderá ser consultado no endereço www.tcu.gov.br/acordãos;
	9.5 determinar à Selog que acompanhe o cumprimento das providências indicadas no subitem 9.2 retro, representando este Tribunal, novamente, caso entenda necessário.

Comando Logístico do Exército - Colog.

3. Entidade: Comando Logístico do Exército - Colog.

13.1. Ministros presentes: José Mucio Monteiro (Presidente), Walton Alencar Rodrigues, Benjamin Zymler, Augusto Nardes, Aroldo Cedraz, Raimundo Carreiro, Ana Arraes, Bruno Dantas e Vital do Rêgo.
13.2. Ministros-Substitutos presentes: Marcos Bemquerer Costa (Relator), André Luís de Carvalho e Weder de Oliveira.

ACORDAO-COMPLETO-2355230

Acórdão de Relação 1325/2019 - Plenário

Acórdão de Relação

MARCOS BEMQUERER

Cuidam os autos do exame levado a efeito pela Secretaria de Controle Externo de Aquisições Logísticas - Selog, em decorrência do acompanhamento seletivo e concomitante dos editais de licitação e extratos de contratos de órgãos e entidades jurisdicionadas, por meio do Sistema de Análise de Licitações, Contratos e Editais (Alice) , conforme o art. 242, I, b, do Regimento Interno/TCU, a respeito de possíveis irregularidades ocorridas nos Pregões Eletrônicos - PE 4 e 5/2018, do Comando Logístico do Exército - Colog, com valor global estimado de R$ 64.824.650,00.
2.	Os procedimentos preliminares de análise dos editais dos Pregões Eletrônicos 4 e 5/2018, do Comando Logístico do Exército, indicaram a necessidade de exame mais aprofundado da matéria, dada a materialidade das contratações, o baixo índice de competição e a adjudicação dos objetos por valores próximos ao estimado, razão pela qual foram autuados dois processos de Representação (o presente feito, TC-Processo 023.421/2018-5, e o processo em apenso, TC Processo 023.420/2018-9) .
3.	Nestes autos, foi avaliada a compra de automóveis, utilitários e caminhões, mediante o Pregão Eletrônico 5/2018, enquanto que o PE 4/2018, destinado à aquisição de motocicletas, é objeto do feito em apenso.
4.	De acordo com as apurações sintetizadas na instrução da peça 16, o objeto desta Representação consiste no Registro de Preços para aquisição de viaturas, dividido em cinco itens, abaixo discriminados, conforme o Termo de Referência (peça 1, p. 28) :
	Item
	Descrição
	Qde.
	Valor unitário
	Valor total

	1
	Veículo pick-up/Viatura Op. de Transp. Não-especializado
	50
	R$ 241.937,00
	R$ 12.096.850,00

	2
	Automóvel - Viatura Tática Leve de Reconhecimento
	50
	R$ 257.156,00
	R$ 12.857.800,00

	3
	Caminhão - Viatura Op. de Transp. Não-especializado (SP) 
	30
	R$ 443.000,00
	R$ 13.290.000,00

	4
	Caminhão - Viatura Op. de Transp. Não-especializado (DF) 
	35
	R$ 443.000,00
	R$ 15.505.000,00

	5
	Caminhão - Viatura Op. de Transp. Não-especializado (AM) 
	25
	R$ 443.000,00
	R$ 11.075.000,00

	Total
		R$ 64.824.650,00

5.	Trago, a seguir, parte da referida instrução técnica, por meio da qual são apresentadas as informações relativas às aquisições em comento, fazendo-se os ajustes de forma pertinentes:
"11.	Em 15/6/2018 foi realizada a sessão do Pregão Eletrônico 5/2018 (ata na peça 2) , na qual se verificou uma pequena quantidade de lances ofertados e a participação de apenas duas empresas nos itens 1 e 2 e quatro nos demais, conforme se verifica no quadro abaixo:
	Ordem
	Licitante
	Proposta R$ 
	Lances (1) 
	Menor lance (2) R$

	Item 1 (Veículo pick-up - Viatura Op. de Transp. Não-especializado) - Valor estimado R$ 241.937,00

	1
	Agrale
	257.380,00
	4
	241.900,00

	2
	EBR Brasil
	300.000,00
	1
	300.000,00

	Item 2 (Automóvel - Viatura Tática Leve de Reconhecimento) - Valor estimado R$ 257.156,00

	1
	Agrale
	273.613,00
	4
	257.100,00

	2
	EBR Brasil
	300.000,00
	1
	300.000,00

	Item 3 (Caminhão - Viatura Op. de Transp. Não-especializado - SP) - Valor estimado R$ 443.000,00

	1
	De Nigris
	443.000,00
	3
	442.500,00

	2
	Mardisa
	502.000,00
	4
	443.000,00

	3
	Divena
	443.000,00
	1
	443.000,00

	4
	EBR Brasil
	600.000,00
	1
	600.000,00

	Item 4 (Caminhão - Viatura Op. de Transp. Não-especializado - DF) - Valor estimado R$ 443.000,00

	1
	Mardisa
	506.000,00
	3
	439.720,00

	2
	De Nigris
	443.000,00
	2
	442.900,00

	3
	Divena
	443.000,00
	1
	443.000,00

	4
	EBR Brasil
	600.000,00
	1
	600.000,00

	Item 5 (Caminhão - Viatura Op. de Transp. Não-especializado - AM) - Valor estimado R$ 443.000,00

	1
	Divena
	443.000,00
	3
	442.000,00

	2
	De Nigris
	443.000,00
	3
	442.777,00

	3
	Mardisa
	516.000,00
	2
	444.000,00

	4
	EBR Brasil
	600.000,00
	1
	600.000,00

 (1) O total de lances inclui o valor constante na apresentação da proposta; (2) Menor valor ofertado por licitante, considerando valores eventualmente negociados após a etapa de lances.
12.	Esse quadro revela que os valores obtidos ficaram muito próximos daqueles estimados para cada um dos itens, variando de 99,26% a 99,98%.
13.	A empresa EBR Brasil Forte participou dos cinco itens e, assim como ocorreu nos itens 1 e 2 do Pregão Eletrônico 4/2018 (ata na peça 2 do TC Processo 023.420/2018-9 em apenso) , somente apresentou proposta - e desta vez sempre com valores acima dos estimados, variando de 16,7% a 35,4% - ou seja, sem lançar ofertas na etapa de lances.
14.	Nota-se, ainda, que, em todos os itens do Pregão Eletrônico 5/2018, a 'descrição detalhada' do objeto dos itens da proposta dessa empresa foi significativamente simplificada em relação às demais licitantes.
15.	O certame foi homologado e o objeto dos cinco itens adjudicado para as empresas Agrale (itens 1 e 2) , De Nigris (item 3) , Mardisa (item 4) e Divena (item 5) , no dia 26/6/2018 (termos nas peças 3-4) .
16.	Para a comparação entre os preços obtidos e aqueles praticados no mercado, foram realizadas pesquisas no sítio da Fundação Instituto de Pesquisas Econômicas - Fipe (http://veiculos.fipe.org.br) , referente ao mês de julho/2018 (peças 9-12) , devendo-se fazer considerações a respeito. Contudo, antes de demonstrar a comparação de preços, há que se fazer algumas ponderações.
17.	Os utilitários pick-up apresentados pela Agrale (propostas da empresa nas peças 5-6) , que se sagrou vencedora nos itens 1 e 2 (Marruá AM21 e Marruá AM11, respectivamente) , são de fabricação exclusiva para uso de transporte militar, portanto, não se encontram à venda no mercado privado, conforme se observa no sítio dessa empresa (https://www.agrale.com.br/pt/utilitarios) .
18.	Apesar de serem destinados a finalidades distintas, verificou-se que os referidos modelos possuem especificações técnicas semelhantes aos modelos Marruá AM200 Cabine Simples e Marruá AM200 Cabine Dupla, respectivamente, os quais são comercializados no mercado privado por preços inferiores aos arrematados no Pregão Eletrônico 5/2018 (peças 10 e 11) .
19.	Com relação aos itens 3, 4 e 5, o modelo de caminhão ofertado pelas vencedoras é o Atego 1725, 4x4, da Mercedez-Benz do Brasil, a ser entregue em São Paulo (item 3) , Distrito Federal (item 4) e Amazonas (item 5) , não sendo possível precisar o valor de mercado dessa versão do veículo por não constar do sítio da montadora (https://www.mercedes-benz.com.br/caminhoes/atego) . A que mais se aproxima é o Atego 1726 4x4, cujo preço também é inferior ao arrematado no certame. 
20.	Outras duas ponderações ainda devem ser feitas neste momento, ou seja, antes da comparação de preços entre o estimado e o arrematado na licitação com aquele obtido em consulta à Fipe.
21.	Se por um lado a vencedora do certame deve arcar com os custos de pequenas alterações nos veículos, a exemplo da pintura camuflada, conforme discriminado no item 2 do apêndice I do termo de referência, que trata das características técnicas (peça 1, p. 32-50) , por outro, a empresa seria beneficiária da isenção do Imposto sobre Produtos Industrializados (IPI) , por força do disposto no art. 54, XI, do Decreto 7.212/2010, uma vez que se trata de venda de material bélico para uso exclusivo das Forças Armadas.
22.	Essa isenção já era prevista anteriormente no art. 48, XI, do Decreto 2.637/1998, o que havia levado à Receita Federal do Brasil a expedir a Instrução Normativa 112/2001 (peça 13) , cujo art. 1º dispõe que os produtos isentos seriam aqueles constantes do Anexo I daquela norma, que foi publicado no Diário Oficial da União em 31/1/2002 (peça 14) . No presente caso, trata-se especificamente do seu item 35. (...) .
23.	Com essas ponderações, o quadro abaixo possibilita a comparação dos preços:
	Item do certame
	Veículo
	Preço
	Dif. s/Fipe

			Estimado R$
	Arrematado R$
	Fipe
	Estim. R$ 
	Arrem. R$ 

	1
	Veículo pick-up -Viatura Op. de Transp. Não-especializado
	241.937,00
	241.900,00
	196.900,00
	+22,87%
	+22,85%

	2
	Automóvel - Viatura Tática Leve de Reconhecimento
	257.156,00
	257.100,00
	216.314,00
	+18,88%
	+18,85%

	3
	Caminhão - Viatura Op. de Transp. Não-especializado (SP) 
	443.000,00
	442.500,00
	269.606,00
	+64,31%
	+64,13%

	4
	Caminhão - Viatura Op. de Transp. Não-especializado (DF) 
	443.000,00
	439.720,00
	269.606,00
	+64,31%
	+63,10%

	5
	Caminhão - Viatura Op. de Transp. Não-especializado (AM) 
	443.000,00
	442.000,00
	269.606,00
	+64,31%
	+63,94%

24.	Pelo que se pode notar no quadro, os preços obtidos na licitação se encontram bastante superiores àqueles praticados no mercado (de 18,9% a 64,3%) , guardadas as ponderações feitas anteriormente, mesmo sem levar em consideração a isenção do IPI nas aquisições de veículos pelas Forças Armadas, o que indica, portanto, o risco de que a Administração Pública venha a adquirir veículos com sobrepreço, em decorrência da falha na elaboração do orçamento estimado.
25.	Ademais, trata-se de um mercado bastante restrito (fabricação e comercialização de veículos automotores) , o que refletiu na participação de apenas duas licitantes nos itens 1 e 2 e de quatro nos três restantes do certame e na oferta de lances próximos dos valores estimados que, no presente caso, variaram de 99,26% e 99,98%. A mesma situação se observa nos três itens do Pregão 4/2018, no bojo do TC Processo 023.420/2018-9.
26.	Há que se considerar, ainda, o fato de que a licitante EBR Forte Brasil registrou proposta inicial (acima do estimado) , mas não ofertou lances na etapa competitiva, conduta semelhante a que adotou no Pregão Eletrônico 4/2018.
27.	O comportamento da EBR Forte Brasil pode indicar que a empresa não estaria, de fato, interessada nas disputas, fato que reforça a baixa competividade observada na licitação.
28.	Em 21/6/2018, foi realizado contato por e-mail com a área de licitações do Comando Logístico do Exército (peça 15) , portanto, previamente à atuação do presente processo, solicitando o encaminhamento da pesquisa de preços, além de esclarecimentos acerca de os valores estimados estarem acima do mercado e possivelmente sem a isenção do IPI, mas o órgão deixou de encaminhá-la."
6.	Em razão da ausência de manifestação do Colog e da possibilidade de o referido Comando adquirir os veículos por valores acima dos de mercado, a unidade especializada deste Tribunal sugeriu as seguintes medidas (peça 16) :
	6.1 adotar, com fulcro no art. 276 do RI/TCU, medida cautelar, para determinar ao Comando Logístico do Exército que se abstivesse de assinar as atas de registro de preços, decorrentes do Pregão Eletrônico 5/2018, ou que, caso já tivessem sido firmadas, de adquirir os veículos objetos dos cinco itens do certame, até que o Tribunal decidisse sobre o mérito, nos termos do art. 45 da Lei 8.443/1992;
	6.2 realizar as seguintes oitivas:
	a) do Colog, para que se manifestasse a respeito dos fatos apontados nesta Representação acerca de eventuais irregularidades ocorridas no Pregão Eletrônico 5/2018, bem como dos pressupostos da medida cautelar, principalmente no tocante aos preços estimados para os veículos, objetos dos itens 1 a 5 do certame, estarem acima daqueles praticados no mercado, conforme pesquisa realizada junto à Fipe, assim como não se ter considerado no orçamento estimativo a isenção do Imposto sobre Produtos Industrializados (IPI) , uma vez que, por força do disposto no art. 54, XI, do Decreto 7.212/2010, trata-se de venda de material bélico para uso exclusivo das Forças Armadas;
	b) das empresas Agrale Sociedade Anônima, De Nigris Distribuidora de Veículos Ltda., Mardisa Veículos S/A, Divena Litoral Veículos Ltda., relativamente a supostas irregularidades ocorridas no Pregão Eletrônico 5/2018, como mencionado no item precedente;
	6.3 efetivar diligência do Comando Logístico do Exército para que fossem encaminhados documentos e informações detalhadas sobre o procedimento licitatório em comento.
7.	Mediante o Despacho da peça 19, com fundamento no art. 276, §§ 2º e 4º, do RI/TCU, determinei, preliminarmente, a implementação das medidas indicadas nos subitens 6.2 e 6.3 acima.
8.	Promovidas as oitivas e diligências, a Selog procedeu ao exame individualizado das questões tratadas nesta Representação, conforme trecho da instrução da peça 46, a seguir reproduzido, com os ajustes de forma necessários:
"2.	As atas de registro de preços já foram assinadas (peça 43, p. 33-58) , não sendo mais possível o retorno de fase do pregão. Além disso, os veículos registrados serão adquiridos para reposição da frota existente e demandados apenas quando essencial ao funcionamento das unidades militares, afastando o pressuposto do perigo da demora, uma vez que não há o risco de aquisição imediata de todo o quantitativo da ata. Ainda que não constem nos autos as atas referentes ao Pregão 4/2018, foram juntadas as notas de empenho que indicam que essas já foram assinadas (peça 29 do TC Processo 023.420/2018-9) .
Perigo da Demora Reverso
 (...) 
Análise:
3.	Tendo em vista que os veículos serão adquiridos por meio de registro de preços para a reposição da frota existente (peça 1, p. 21, item 2.2.1) , que se encontra ativa, mas sem adentrar nas condições de conservação dos veículos existentes, não resta caracterizado o perigo da demora reverso. (...) 
Item a da oitiva do Colog:
 (...) manifeste-se a respeito dos fatos apontados na Representação formulada pela Secretaria de Controle Externo de Aquisições Logísticas (Selog) desta Corte de Contas, acerca de eventuais irregularidades ocorridas no Pregão Eletrônico 5/2018, bem como dos pressupostos da medida cautelar deferida (ou seja, de eventual perigo da demora reverso) , principalmente no tocante aos fatos abaixo indicados: 
a) preços estimados para os veículos, objetos dos itens 1 a 5 do certame, estarem acima daqueles praticados no mercado, conforme pesquisa realizada junto à Fundação Instituto de Pesquisas Econômicas - Fipe:
	Item do certame
	Veículo
	Preço
	Dif. s/Fipe

			Estimado (R$) 
	Arrematado (R$) 
	Fipe (R$) 
	Estim.
	Arrem.

	1
	Veículo pick-up - Viatura Op. de Transp. Não-especializado
	241.937,00
	241.900,00
	196.900,00
	+22,87%
	+22,85%

	2
	Automóvel - Viatura Tática Leve de Reconhecimento
	257.156,00
	257.100,00
	216.314,00
	+18,88%
	+18,85%

	3
	Caminhão - Viatura Op. de Transp. Não-especializado (SP) 
	443.000,00
	442.500,00
	269.606,00
	+64,31%
	+64,13%

	4
	Caminhão - Viatura Op. de Transp. Não-especializado (DF) 
	443.000,00
	439.720,00
	269.606,00
	+64,31%
	+63,10%

	5
	Caminhão - Viatura Op. de Transp. Não-especializado (AM) 
	443.000,00
	442.000,00
	269.606,00
	+64,31%
	+63,94%

Manifestação do órgão/entidade (peça 40) :
4. Ressaltou que a Diretoria de Material (Dmat) , responsável pela elaboração da pesquisa de preços, apresentou nos autos do processo um mapa comparativo de preços (peça 45) , nos termos da Instrução Normativa 3/2017-SLTI/MP.
5.	O órgão destacou que a Tabela Fipe expressa preços médios de veículos no mercado nacional, servindo apenas como um parâmetro para negociações ou avaliações, desconsiderando, entretanto, os veículos especiais, como os vendidos para o governo, blindados personalizados e veículos transformados.
6. Afirma que os veículos a serem adquiridos apresentam especificações técnicas e condicionantes que influenciam na formação do preço de referência, não existindo correlação com os apresentados na Tabela, não sendo este um parâmetro fidedigno a ser utilizado pelo Comando Logístico do Exército.
7.	Já a Diretoria de Material apresenta considerações (peça 40, p. 3-5) sobre as características que tornam os veículos diferenciados, ressaltando que todas as viaturas são avaliadas e homologadas pelo Centro de Avaliações do Exército. Consta, ainda, que os veículos serão adquiridos com a inclusão dos custos de revisões por dois anos.
8. Dentre as características singulares, destaca o motor Euro III para os caminhões, não produzido em série atualmente, que pode ser abastecido com qualquer tipo de óleo diesel, sem a necessidade do uso de aditivo, ante os motores Euro V que equipam os caminhões de linha atualmente e que possuem restrições quanto ao combustível utilizado. Tal característica foi exposta de forma mais pormenorizada na resposta apresentada pela empresa Mardisa, concessionária de veículos da Mercedes-Benz e vencedora do item 4 (caminhão) do Pregão (peça 29, p. 2) .
9.	Além do motor, destaca a pintura camuflada, carroceria em aço preparada para o transporte de tropa com assentos e santo antônio fixado na estrutura do veículo, entre outros. 
10. Informou, ainda, que as empresas vencedoras oferecem cursos e estágios para a capacitação de militares na manutenção das respectivas viaturas, sem ônus de matrícula e material didático, tendo sido capacitados 48 alunos em 2017, com o mesmo número esperado para o corrente ano.
Manifestações das sociedades empresariais (peças 29, 30 e 31) :
11. A empresa Agrale, vencedora dos itens 1 e 2 (viaturas leves) , se pronunciou à peça 30. Destacou que a produção das viaturas Agrale Marruá nas versões militares não é seriada, nem apresenta volumes significativos e regulares, o que impediria uma maior automação das linhas, sendo as versões produzidas sob demanda, em função das especificações de cada lote, o que torna indevida a comparação de unidades civis por meio da tabela Fipe com as viaturas militares produzidas.
Análise:
12. Os itens 1 e 2 referem-se à aquisição de veículos leves (pick-ups e automóveis) , e os itens 3 a 5 são relativos à aquisição de caminhões.
13. Os veículos ofertados nos itens 1 e 2 são, respectivamente, o Agrale Marruá AM21 e o AM11. A Série Marruá foi desenvolvida pela Agrale para aplicação nas Forças Armadas e passou por um processo de homologação junto à Entidade, como consta no sítio eletrônico https://agrale.com.br/pt/imprensa/noticias/detalhes/123/forcas-armadas-concluem-aprovacao-das-viaturas-militares-agrale-marrua#.W4QUyogvyUk. Essa versão foi desenvolvida em formato de jipe, sem caçamba.
14. Posteriormente, a Agrale desenvolveu a versão civil do utilitário, em formato de caminhonete, com caçamba, como pode ser verificado a partir do caderno de especificações das duas versões (peça 42) , e cujos preços são disponibilizados por meio da Tabela Fipe.
15. Nesse caso, o veículo militar não é uma versão modificada da versão civil ou vice-versa. São projetos individualizados, diferindo entre si, inclusive, em aspectos estruturais, como a distância entre eixos, sendo de 2.900 mm na primeira versão e de 3.350 mm na segunda (peça 42, p. 2 e 4) , ainda que possuam diversas características semelhantes, como o conjunto de câmbio e motor.
16. Consequentemente, é razoável o argumento de que o custo de produção da versão militar não pode ser calculado diretamente a partir da soma do valor de cada item (acessório) adicionado à versão civil ou a partir do valor dessa versão acrescido do custo do pacote fechado para a transformação em veículo militar (implementação) .
17. Assim, não é possível estabelecer uma comparação fidedigna entre os preços de mercado da versão civil com os ofertados para a versão militar, como inicialmente consignado na instrução à peça 16. Entende-se possível e necessário estabelecer, no entanto, certos parâmetros de comparação e crítica do custo estimado do veículo, como o aumento percentual dos preços entre as sucessivas aquisições com o decorrer do tempo.
18. Ocorre que, em função das características singulares do modelo e do pouco volume adquirido, os veículos da Série Marruá aparentam ser os únicos atualmente homologados pelo Exército para os itens 1 e 2, uma vez que não há indícios de aquisições de modelos diferentes recentemente, resultando em um reduzido número de licitantes, que apresentam sempre o mesmo produto. No caso em tela, a disputa ocorreu entre a própria Agrale e um de seus distribuidores.
19. Isso acontece porque os veículos militares são produzidos sob encomenda, não havendo disponibilidade em estoque para pronta entrega. Sendo assim, o preço final do produto sempre estará vinculado ao valor que a própria fabricante orçar aos seus representantes ou ofertar diretamente durante a realização do certame.
20. Na licitação define-se como valor máximo aceitável o estimado junto às mesmas empresas capazes de fornecer os veículos (fabricante e seus representantes) , estabelecendo-se aí um ciclo em que o fornecedor dita, indiretamente, sem maior crítica pelo contratante, o valor a ser pago pelo objeto, de tal modo que a realização do correspondente Pregão pode estar apresentando conotação meramente formal.
21. Aparentemente não há parâmetros de mercado em que o Exército possa se balizar para garantir o pagamento de um preço adequado neste tipo de aquisição. 
22. A Marinha do Brasil optou por adquirir os referidos veículos por dispensa de licitação, conforme extratos anexados à peça 44, mas não há informações sobre o preço unitário dos veículos ou sobre como a entidade estimou os preços de aquisição. Neste sentido, convém diligenciar a Marinha e o Exército Brasileiro para que informem o custo de aquisição das unidades Agrale Marruá AM11 e AM 21 adquiridos nos últimos cinco anos (seja por dispensa, seja por procedimento licitatório regular) , para fins de comparação.
23. Ressalta-se que a Agrale foi credenciada como uma Empresa Estratégica de Defesa (EED) , por meio da portaria do Ministério da Defesa 1.346, de 28/5/2014, condição estabelecida no inciso IV do art. 2º da Lei 12.598/2012.
24. De acordo com o art. 6º da Lei, as EED terão acesso a regimes especiais tributários e financiamentos para programas, projeto e ações relativos aos bens e serviços de defesa nacional, beneficiando-se, ainda, do Regime Especial Tributário para a Indústria de Defesa (Retid) .
25. Não há na Lei, entretanto, dispositivos que permitam às Forças Armadas ter acesso aos custos de produção dos produtos adquiridos ou uma maior transparência nas aquisições realizadas com as empresas classificadas como EED.
26. Nesse sentido, seria oportuno que o Comando Logístico do Exército viabilizasse elementos para avaliar os custos de produção do modelo, não se submetendo somente ao valor fornecido por meio da pesquisa de preços com a própria fabricante.
27. Considerando que os modelos da família Marruá possuem como principal adquirente o próprio Exército, que são modelos sem referências similares no mercado nacional e que a Agrale é caracterizada como uma Empresa Estratégica de Defesa, recebendo incentivos fiscais, pondera-se se as Forças Armadas não deveriam ter acesso aos custos de produção dos veículos produzidos pelas EED, a fim de garantir que não ocorra sobrepreço nas aquisições realizadas, mas garantindo um lucro justo para a montadora, considerando os custos de desenvolvimento do projeto e de produção.
28. O estabelecimento de parâmetros críticos aos preços praticados se faz necessário principalmente em função da materialidade dessas aquisições, conforme se observa dos pagamentos efetuados pelas Forças Armadas somente à Agrale de 2014 a 2017:
Tabela 1: Pagamentos efetuados à Agrale pelas Forças Armadas entre 2014 e 2017
	Entidade/Ano
	2014 (R$) 
	2015 (R$) 
	2016 (R$) 
	2017 (R$) 
	Total (R$) 

	Comando do Exército
	164.317.408,41
	14.874.212,71
	10.632.106,75
	3.875.300,00
	193.699.027,87

	Comando da Marinha
	5.263.050,00
	335.620,00
	5.398.400,00
	600.000,00
	11.597.070,00

	Comando da Aeronáutica
	3.257.185,97
	2.163.550,00

	5.420.735,97

	Total
	210.716.833,84

29. Para os itens 3 a 5, relativos a aquisições de caminhões de cinco toneladas, o veículo a ser fornecido é o caminhão Mercedes-Benz Atego 1725, sendo a diferença entre os lotes apenas o local de entrega dos veículos. Durante a realização do certame, houve também a oferta do caminhão Volkswagen 15.210 4x4, fabricado pela Man Latin América. 
30. Ao contrário dos veículos Agrale, o caminhão Mercedes-Benz é uma versão modificada do caminhão civil Atego 1725, ressaltada a alteração do motor para o padrão Euro III, como forma de atender ao disposto no item 1 da especificação técnica do apêndice ao termo de referência (peça 1, p. 32) , que estabeleceu que os veículos sejam capazes de utilizar qualquer tipo de óleo diesel.
31. Outros itens que diferenciam os veículos adquiridos da versão civil foram elencados pela concessionária Mardisa à peça 29 (p. 3-4) , como a pintura camuflada e as ferramentas de sapa.
32. No caso dos caminhões, também há poucos modelos de veículos homologados, resultando em uma concorrência limitada nos certames. Destaca-se reportagem do ano de 2007 no sítio     http://www.automotivebusiness.com.br/noticia/17839/man-e-mercedes-entregarao-1590-caminhoes-ao-exercito-brasileiro, segundo a qual, até a homologação dos caminhões da marca Man-Volkswagen, a Mercedes-Benz foi a única fornecedora para o Exército Brasileiro por mais de cinquenta anos, demonstrando as poucas opções existentes.
33. A limitação a um maior número de concorrentes nos certames de veículos promovidos pelo Exército decorre da necessidade de homologação prévia pela entidade, o que resulta em um número reduzido de empresas dispostas a investir em versões especiais. 
34. No caso em tela, a opção do Exército em promover o certame, ainda que com poucos concorrentes, gerou certa competição entre as próprias concessionárias da Mercedes-Benz, com preços finais pouco abaixo dos valores estimados (item 3: estimado: R$ 443.000,00 x registrado: R$ 442.500,00; item 4: estimado: R$ 443.000,00 x registrado: R$ 439.720,00 e item 5: estimado: R$ 443.000,00 x registrado: R$ 442.000,00) .
35. Em razão de se tratar, no caso dos caminhões, de veículos civis modificados para o atendimento à finalidade militar, entende-se que o estabelecimento de critérios para a definição/aceitação/crítica do valor estimado em um mercado com pouca competição poderia, para itens com essas características, partir do valor de mercado do veículo civil acrescido dos principais componentes (implementação) .
36. De todo modo, o desenvolvimento de parâmetros e regras para a crítica dos orçamentos estimados em situações de pouca ou nenhuma competição, seja para elaboração do orçamento estimado de licitação, seja para balizar uma contratação direta, é atribuição do órgão contratante, à luz de suas dificuldades e particularidades.
37. Feitas essas considerações, propõe-se realizar a oitiva do Comando Logístico do Exército para que informe sobre os mecanismos de controle atualmente utilizados para evitar a ocorrência de sobrepreço nas aquisições de veículos da Série Marruá, produzidos pela Agrale, em que não há efetiva competição, assim como em casos semelhantes de concorrência reduzida.
38. Além disso, considerando os montantes despendidos pelo Exército com empresas estratégicas de Defesa, a exemplo da Agrale, convém que o Colog se pronuncie quanto às implicações de eventual determinação do TCU no sentido de que sejam estabelecidos regras e parâmetros de crítica a preços praticados por fornecedores únicos, em mercado muito restrito ou com alguma relação de dependência entre si que prejudique a efetiva competição em torno dos preços licitados. (...) .
Item b da oitiva do Colog  (...) 
' (...) não consideração no orçamento estimativo da isenção do Imposto sobre Produtos Industrializados (IPI) , uma vez que, por força do disposto no art. 54, XI, do Decreto 7.212/2010, trata-se de venda de material bélico para uso exclusivo das Forças Armadas'. 
Manifestação do Colog (peça 40) :
40. Informou o Exército (p. 1) que, nos pedidos de cotação às empresas, foi remetido o termo de referência 1/2018, no qual constava a informação, item 12.2, de que os materiais relacionados eram isentos de IPI. 
Manifestações das sociedades empresariais (peças 29, 30 e 31) :
41. Da mesma forma, as licitantes vencedoras dos lotes 1, 2, 4 e 5 informaram (peças 29, 31 e 32) que as propostas de preços ofertadas não contemplam a incidência do imposto.
Análise:
42. Sobre a isenção do Imposto sobre Produtos Industrializados (IPI) , constata-se que o termo de referência, no item 12.2 (peça 1, p. 28) , estabeleceu que a aquisição estaria isenta do referido tributo. Nas respostas apresentadas pelas licitantes vencedoras (peças 29 a 31) , estas afirmam que as propostas de preços ofertadas não contêm o IPI.
43. Essa previsão, de isenção de IPI para o material bélico de uso privativo das Forças Armadas vendido à União, decorre do disposto no inciso XI do art. 54 do Decreto 7.212/2010.
44. A concessionária Divena, em sua resposta (peça 31, p.1) , apresentou uma tabela com a decomposição do preço do veículo, no qual constam os seguintes valores para a aquisição:
Tabela 2: Composição final do custo do caminhão Atego 1725
	Item
	Valor

	Caminhão Atego 1725 4x4
	R$ 220.000,00

	Implementação Rossetti
	R$ 128.000,00

	Garantia de 24 meses
	R$ 5.344,00

	Difal - Diferença de alíquota interestadual de ICMS
	R$ 48.400,00

	Frete
	R$ 11.500,00

	TOTAL
	R$ 413.244,00

Fonte (peça 31, p. 1) 
45. Nota-se que o valor indicado do caminhão Atego 1725 4x4 é de R$ 220.000,00, abaixo, portanto, do valor verificado para o modelo na Tabela Fipe, de R$ 269.000,00 (item 3 desta instrução) . 
46. A tabela Fipe mostra os preços médios no mercado brasileiro, para o consumidor final, com pagamento à vista. O valor da tabela Fipe é uma média que reflete os preços anunciados pelos vendedores. São excluídos os valores muito altos e muito baixos, com poucas observações, escolhidos estatisticamente. A média, portanto, é calculada entre a grande maioria dos preços levantados (http://veiculos.fipe.org.br/) .
47. Não é possível concluir, em razão do exposto, se a diferença de R$ 49.000,00 (R$ 269.000,00 - R$ 220.000,00) refere-se à aplicação da isenção de IPI existente na compra, uma vez que a cotação da Tabela Fipe tem abrangência nacional e o valor cotado pela empresa, de R$ 220.000,00, pode se referir a determinado estado da federação em que o preço praticado seja inferior à média brasileira, em função do Imposto sobre a Circulação de Mercadorias e Serviços (ICMS) estabelecido por unidade da Federação.
48. A cotação do custo da 'implementação Rossetti' demonstra, no entanto, que a versão civil é modificada por uma empresa especializada (Rossetti Equipamentos Rodoviários) , que também pode fornecer cotação de preços de forma separada. 
49. Assim, no caso dos caminhões, o Exército possui instrumentos para decompor o custo final, separando o custo de aquisição dos caminhões e o da implementação, além de eventuais fatores tributários envolvidos e o lucro da fábrica ou intermediário, de forma a obter uma estimativa final mais precisa.
50. Acerca desse assunto, verifica-se que, uma vez abertos ou detalhados os custos que compõem o veículo a ser adquirido, também restará claro se há ou não o repasse da isenção do IPI ao governo nas compras inseridas no inciso XI do art. 54 do Decreto 7.212/2010.
51. Em função disso, repisa-se oportunidade de o Colog rever sua forma de precificar ou avaliar as propostas recebidas de empresas para o fornecimento de viaturas e caminhões a serem empregados na atividade militar.
Processo conexo
52. O TC Processo 023.420/2018-9 trata de aquisição de motocicletas para o Exército. Também foram questionados, naqueles autos, os motivos das diferenças observadas entre as motocicletas de mesma marca e mesmo modelo na tabela Fipe e das registradas na ata decorrente do Pregão 4/2018 conduzido pelo Colog (peça 2, do TC Processo 023.420/2018-9) e se fora considerada a isenção do IPI para a referida aquisição.
53. Tendo em vista a conexão entre os temas e a similaridade dos questionamentos, será proposto, naqueles autos, o apensamento definitivo a estes para o tratamento em conjunto de ambas as representações.
54. Em resposta à oitiva realizada naqueles autos junto ao Colog (peça 27) , foram apresentados argumentos bastante semelhantes aos trazidos a estes autos, tendo ambas as respostas basicamente o mesmo conteúdo, não sendo necessária nova transcrição.
55. A empresa Freedom Honda apresentou resposta à oitiva à peça 22 daquele processo. Esclareceu que as propostas foram apresentadas sem o IPI, uma vez que as motocicletas produzidas na Zona Franca de Manaus já gozam de isenção deste tributo.
56. Destaca que a comparação de preços com a Tabela Fipe não é coerente, uma vez que os preços constantes da Tabela são para pagamento à vista, consideram a efetiva entrega do produto no estabelecimento do lojista e não contempla a garantia dos veículos, que deverá ser cumprida in loco.
57. A decomposição dos custos sugerida para os caminhões, a princípio, também pode ser realizada para a aquisição de motocicletas. Estas, inclusive, sequer precisam de homologação prévia pelo Exército, o que evidencia ainda mais se tratar de veículos comerciais adaptados ao uso das Forças Armadas.
58. Em função disso, verifica-se a oportunidade de o Colog rever sua forma de precificar ou avaliar as propostas recebidas de empresas para o fornecimento também de motocicletas a serem empregadas na atividade militar.  
Aquisições comuns às Forças Armadas
59. Observou-se, ainda, que as aquisições de alguns dos veículos em análise são realizadas por mais de um ente das Forças Armadas e de formas diversas (verificou-se casos de dispensa de licitação para a Marinha, peça 44, no que está sendo adquirido na modalidade pregão pelo Colog) .
60. O Acórdão 1834/2016-TCU-Plenário, Relator Ministro Walton Alencar Rodrigues, cuidou de Levantamento realizado por esta Secretaria e pela Secretaria de Controle Externo da Defesa Nacional e da Segurança Pública (SecexDefesa) nos procedimentos de aquisição de materiais, produtos ou equipamentos controlados pelos Comandos Militares. 
61. Por meio dessa deliberação, foi requisitada do Ministério da Defesa (MD) manifestação sobre a estratégia para que exercesse efetivamente o seu papel de formulador da política de aquisição de produtos de defesa, com vistas a implementar diretrizes, critérios e padronizações para compras de bens comuns às Forças Armadas.
62. No âmbito do TC Processo 003.603/2017-8, processo autuado com vistas ao Monitoramento do Acórdão 1834/2016-TCU-Plenário, o MD informou a implementação das seguintes ações (peça 45 daqueles autos) : 
'a) foi encaminhado à Casa Civil da Presidência da República para aprovação decreto dispondo sobre o Regulamento para a Fiscalização de Produtos Controlados (R-150) , o qual revogará o Decreto 3.665/2000, que atualmente trata da matéria (peça 46, p. 1 a 38) ;
b) foi publicada a Portaria Normativa 15/MD, de 4/4/2018, no Diário Oficial da União de 5/4/2018, que aprovou a Política de Obtenção de Produtos de Defesa para a administração central do Ministério da Defesa e para as Forças Armadas (peça 46, p. 39 a 46) ; 
c) foi publicada a Portaria Normativa 14/MD, de 23/03/2018, no Diário Oficial da União de 28/3/2018, dispondo sobre os Requisitos Operacionais Conjuntos para Produtos de Defesa Comuns às Forças Armadas (capacete balístico, colete balístico, colete balístico de flutuabilidade positiva, placas balísticas para utilização em conjunto com os painéis balísticos e placas balísticas stand alone) '.
63. O monitoramento da mencionada decisão ainda não foi apreciado no mérito, no entanto, considerando que as viaturas, caminhões e motocicletas são bens comuns às Forças Armadas, propõe-se realizar oitiva do Ministério da Defesa questionando sobre a viabilidade de definir diretrizes, critérios e padronizações para a compra desses itens.
64. Sobre a possível adoção de medida cautelar, cogitada quando da realização de oitiva prévia, entende-se afastados, nesse momento, os pressupostos aptos a ensejá-la. De igual maneira, não há, até a presente data, elementos suficientes a concluir por irregularidades que possam macular os certames já realizados (Pregões 5 e 4/2018) .
65. Vislumbra-se, no entanto, a possibilidade de que o TCU venha a determinar a adoção, pelo Colog, de sistemática mais eficaz para criticar as propostas obtidas junto aos fornecedores do objeto dos referidos pregões (viaturas, caminhões e motocicletas para uso na atividade militar) .
66. Identifica-se, ainda, oportunidade de melhoria no que se refere à aquisição de bens comuns aos Comandos Militares, razão pela qual serão propostas novas oitivas, conforme o que segue". 
9.	Em decorrência das análises, a Selog sugeriu nova oitiva do Comando Logístico do Exército, para que se pronunciasse em relação aos seguintes pontos relativos aos Pregões Eletrônicos 4/2018 e 5/2018:
	9.1 os mecanismos de controle atualmente utilizados para evitar a ocorrência de sobrepreço nas aquisições de veículos da Série Marruá, produzidos pela Agrale, em que não há efetiva competição, assim como em casos semelhantes de concorrência reduzida;
	9.2 possibilidade de o Exército Brasileiro ter acesso aos custos de produção dos veículos das Empresas Estratégicas de Defesa, a fim de garantir que não ocorra sobrepreço nas aquisições realizadas, considerando os custos de desenvolvimento do projeto e de produção, uma vez que a empresa Agrale é considerada uma Empresa Estratégica de Defesa;
	9.3 implicações de eventual determinação do TCU no sentido de que sejam estabelecidos regras e parâmetros de crítica a preços praticados por fornecedores únicos, em mercado muito restrito ou com alguma relação de dependência entre si que prejudique a efetiva competição em torno dos preços licitados, considerando os montantes despendidos pelo Exército com empresas estratégicas de Defesa, como a Agrale, a exemplo das estratégias a seguir: 
"a) a evolução dos preços dos produtos adquiridos ao longo do tempo em comparação aos índices econômicos setoriais melhor aplicáveis no mesmo período;
b) a evolução dos preços da versão militar em comparação à versão civil no mesmo período; 
c) a construção de curva ABC com os principais componentes diferenciais da versão militar em relação à versão civil, sua precificação individualizada, guardadas as peculiaridades de cada uma, e o estabelecimento de percentual razoável a ser admitido para o preço do veículo militar em relação ao civil; 
d) o estabelecimento de requisitos para exigência de abertura de dados de custo ou de preços das empresas, quando o mercado for restrito e não houver dados isentos de comparação direta com o praticado no mercado, a exemplo do que faz o governo norte-americano, por meio do Federal Acquisition Regulation (FAR) , em especial na subparte 15.4 do documento; 
e) comparação com as metodologias de estimativa de preços adotadas por outras instituições na aquisição de veículos especiais, a exemplo do Fundo Nacional de Desenvolvimento da Educação (FNDE) ao adquirir ônibus escolares;
f) nos veículos e motocicletas em que a versão civil é modificada para a produção da versão militar (implementação) , ao realizar a estimativa de preços, decompor os custos de forma a separar os valores de aquisição dos veículos dos relativos aos serviços adicionais necessários, com cotações de preços separadas para cada item, considerando, ainda, as diferenças tributárias existentes para cada aquisição e região geográfica de entrega dos veículos; e
g) possibilidade de consulta, por meio das comissões militares no exterior, de equipamentos similares que porventura atenderiam e os custos envolvidos em eventual compra internacional, de maneira a balizar os limites admitidos para as compras nacionais".
10.	De igual sorte, foi sugerida oitiva do Ministério da Defesa, para que se manifestasse quanto à eventual determinação do TCU quanto à definição de diretrizes, critérios e padronizações para a compra de viaturas, caminhões e motocicletas que sejam comuns às forças armadas, nos termos da Lei 12.598/2012, assim como a eventual centralização dessas aquisições, visando à obtenção de economia de escala.
11.	Também foram alvitradas diligências ao Comando Logístico do Exército e à Marinha do Brasil, relativamente aos valores de aquisição dos veículos Agrale Marruá AM11 e AM 21 adquiridos desde o ano de 2013 até a data da instrução (setembro de 2018) .
12.	Ante as razões expostas, acolhi as providências retromencionadas, por meio do despacho da peça 49.
13.	Reproduzo, a seguir, excertos da derradeira instrução (peça 79) , após a análise dos resultados obtidos mediantes as medidas saneadoras determinadas, fazendo-se os ajustes de forma devidos:
"Documentos apresentados pela Marinha do Brasil (peça 67) 
Item a da diligência: informações sobre os valores de aquisição dos veículos Agrale Marruá AM 11 e AM 21 adquiridos desde o ano de 2013 até o presente momento.
Manifestação do órgão/entidade:
2.	A solicitação decorreu da constatação desta Unidade Técnica de que a Marinha vinha contratando objeto similar ao do Pregão 5/2018, em exame. Foram informados os valores de aquisição em diversos contratos, conforme tabela abaixo (peça 67, p. 4) :
Tabela 1: custo de aquisição dos veículos Agrale pela Marinha do Brasil
	Contrato
	Ano
	Veículo
	Valor Unitário (R$) 

	31000/2013-005/00
	2013
	AM 11
	158.750,00

	31000/2013-020/00
	2013
	AM 11
	158.750,00

	31000/2014-005/00
	2014
	AM11
	161.180,00

	31000/2014-019/00
	2014
	AM23CC
	174.440,00

	31000/2014-020/00
	2014
	AM11
	161.180,00

	31000/2016-008/00
	2016
	AM11
	173.900,00

	31000/2016-010/00
	2016
	AM11
	173.900,00

	31000/2016-018/00
	2016
	AM11
	164.000,00

Fonte: Marinha do Brasil (peça 67) 
3.	O órgão informou que não adquiriu unidades do AM 21 no período. Convém ressaltar, ainda, que todas as contratações da Marinha do Brasil foram realizadas mediante dispensa de licitação.
Documentos apresentados pelo Ministério da Defesa (peça 75) 
Item a da oitiva: manifestação quanto a eventual determinação do TCU sobre definição de diretrizes, critérios e padronizações para a compra de viaturas, caminhões e motocicletas que sejam comuns às forças armadas, nos termos da Lei 12.598/2012, assim como a eventual centralização dessas aquisições, visando a obtenção de economia de escala.
Manifestação do órgão/entidade:
4.	O Ministério da Defesa (MD) informou que aprovou as Políticas de Obtenção de Produtos de Defesa, por meio da Portaria Normativa 15/MD, de 4/4/2018 (peça 76, p. 1-3) e de Compensação Tecnológica, Industrial e Comercial de Defesa, por meio da Portaria Normativa 61/GM-MD, de 22/10/2018 (peça 76, p. 4-5) .
5.	Dessa forma, quando necessário, o MD aprova documentos denominados 'Requisitos Operacionais Conjuntos', que consolidam as especificações operacionais exigidas pelas forças singulares para emprego operacional de um determinado produto de defesa. A aquisição de materiais de emprego militar de forma centralizada pode ocorrer, portanto, quando as forças tenham interesse em obter itens que possuam requisitos comuns às três Forças.
6. No caso de viaturas, caminhões e motocicletas, entende ser inviável a compra centralizada em razão das acentuadas diferenças existentes entre a finalidade de uso dos veículos e da dificuldade de se padronizar os requisitos no âmbito das três Forças. Entende que os requisitos de aquisição acabam sendo conflitantes, como peso versus velocidade e tamanho versus capacidade de carga.
7. 	Assim, afirma que já vem implementando as diretrizes e critérios consubstanciados nas políticas e requisitos operacionais conjuntos mencionados, e que uma possível deliberação do TCU para padronização e centralização de compras de viaturas, caminhões e motocicletas, que sejam comum às Forças Armadas, nos termos da Lei 12.598/2012, não seria aplicável, na prática, quando se consideram as peculiaridades operacionais de cada Força.
Documentos apresentados pelo Comando Logístico do Exército (peças 68 a 73) 
Item a da oitiva: informes sobre os mecanismos de controle atualmente utilizados para evitar a ocorrência de sobrepreço nas aquisições de veículos da Série Marruá, produzidos pela Agrale, em que não há efetiva competição, assim como em casos semelhantes de concorrência reduzida.
Manifestação do órgão/entidade:
8.	Informou diversos mecanismos de controle utilizados pelo órgão nos certames licitatórios no intuito de evitar sobrepreço, como as Instruções Normativas 5/2014 e 7/2014 da Secretaria de Logística e Tecnologia da Informação do Ministério do Planejamento, além dos Acórdãos TCU  788/2015 e 1.445/2015, ambos do Plenário, cujos relatores são, respectivamente, os Ministros Raimundo Carreiro e Vital do Rêgo, assim como ferramentas estatísticas e a utilização de preços praticados por outros órgãos.
Item b da oitiva: pronunciamento quanto à possibilidade de o Exército Brasileiro ter acesso aos custos de produção dos veículos das Empresas Estratégicas de Defesa, a fim de garantir que não ocorra sobrepreço nas aquisições realizadas, considerando os custos de desenvolvimento do projeto e de produção, uma vez que a empresa é considerada uma Empresa Estratégica de Defesa.
Manifestação do órgão/entidade:
9.	Informou que não há respaldo legal que permita que os militares responsáveis pelas pesquisas de preços exijam, nas cotações de preços, a abertura de planilhas de custos, para formação do valor de referência no certame licitatório.	
Item c da oitiva: pronunciamento em relação às implicações de eventual determinação do TCU no sentido de que sejam estabelecidos regras e parâmetros de crítica a preços praticados por fornecedores únicos, em mercado muito restrito ou com alguma relação de dependência entre si que prejudique a efetiva competição em torno dos preços licitados, considerando os montantes despendidos pelo Exército com empresas estratégicas de Defesa, a exemplo da Agrale (sugestões de controles mencionadas no ofício) .
Manifestação do órgão/entidade:
10. Afirmou que uma determinação neste sentido reforçaria o empenho do órgão em obter o preço mais vantajoso e justo no certame licitatório e que, como boa prática, o Colog busca maneiras mais efetivas de precificar os implementos, custos diretos e indiretos de viaturas militarizadas.
Item a da diligência: informe os valores de aquisição dos veículos Agrale Marruá AM 11 e AM 21 adquiridos desde o ano de 2013 até o presente momento.
Manifestação do Colog:
11.	O órgão informou (peça 68, p. 5) os preços médios de aquisição entre os anos de 2013 e 2016, conforme as tabelas 2 e 3 abaixo, para os veículos Agrale AM 11 e AM 21, respectivamente:
Tabela 2: Veículos Agrale AM 11 adquiridos entre 2014 e 2016
	Pregão
	20/2014
	27/2015
	22/2016
	5/2018

	Preço Médio de aquisição (R$) 
	196.933,33
	213.275,00
	226.587,50
	257.100,00

Tabela 3: Veículos Agrale AM 21 adquiridos entre 2013 e 2018
	Pregão
	27/2013
	29/2014
	27/2015
	22/2016
	5/2018

	Preço Médio de aquisição (R$) 
	175.315,43
	181.785,71
	189.225,00
	203.463,75
	241.900,00

Fonte: Exército Brasileiro
12.	Destacou, ainda, a existência dos Pregões 25/2015, 26/2016 e 27/2016, que resultaram fracassados, sob a justificativa de o preço de referência não ter sido compatível com o preço justo, no entendimento do mercado.
13.	Acerca das versões civil e militar, nos modelos Agrale Marruá AM 11 e AM 21, entende que não há similaridade entre elas, não sendo possível a comparação. Quanto aos demais modelos, destacou a dificuldade em se realizar a comparação entre a versão civil e militarizada, em virtude das condições de pagamento, da manutenção por um ano, da entrega em todo o território nacional, da militarização e demais peculiaridades contratuais.
14.	Sobre a possível separação dos custos relativos aos serviços da implementação, destacou que esse requisito poderá ser cumprido pelos responsáveis pela pesquisa de preço e pela SACPP [Seção de Análise de Custos e Pesquisa de Preços], a partir do momento que houver o estabelecimento de novas regras e parâmetros de crítica aos preços praticados. Ressaltou, no entanto, que a modificação da motocicleta e dos veículos militarizados é de responsabilidade técnica da própria montadora/fabricante, para que se mantenham as mesmas condições de garantia e segurança do veículo original.
15.	Por meio do item d dos exemplos citados na instrução à peça 46, p. 8, sugeriu-se 'o estabelecimento de requisitos para exigência de abertura de dados de custo ou de preços das empresas, quando o mercado for restrito e não houver dados isentos de comparação direta com o praticado no mercado, a exemplo do que faz o governo norte-americano, por meio do Federal Acquisition Regulation (FAR) ', em especial na subparte 15.4 do documento.
16.	Sobre essa possibilidade, o Colog ressaltou ser difícil a aplicação de regras de orçamentação e precificação semelhantes às do modelo estadunidense, uma vez que o desenvolvimento das soluções de engenharia dos equipamentos militares de produção nacional não conta com recursos prévios destinados pelo orçamento público federal.
17.	No modelo estadunidense, o Governo, por meio de dotação específica, financia a pesquisa e o desenvolvimento de determinados produtos de defesa, sob a condição de acesso aos custos de produção dos equipamentos.
Análise:
18.	Inicialmente, cumpre registrar que tramita nesta Casa o TC Processo 020.474/2017-2, processo classificado como sigiloso, no qual foi realizada auditoria operacional para avaliar a metodologia utilizada pelo exército para estimar os custos do Programa Estratégico Guarani, sob a responsabilidade da Secretaria de Controle Externo da Defesa Nacional e da Segurança Pública (SecexDefesa) .
19.	Naquela oportunidade, a Unidade Técnica apontou, dentre os achados, a baixa confiabilidade das estimativas de custos do Programa Guarani. Propôs-se, a partir dessa conclusão, a determinação de medidas estruturantes ao Ministério da Defesa e recomendações ao Comando do Exército relativas ao desenvolvimento de metodologias e ferramentas de avaliação de custos e preços praticados em aquisições não-competitivas.
20.	As conclusões da auditoria levaram à prolação do Acórdão 2603/2018-TCU-Plenário, Relator: Ministro Substituto Marcos Bemquerer. Em que pese a decisão ter abarcado a maior parte das propostas da equipe técnica da SecexDefesa, o pronunciamento da subunidade, subscrito pelo Diretor e supervisor da auditoria, sugeriu substituir o encaminhamento do relatório, com propostas mais alinhadas ao aprimoramento da governança sobre os programas e projetos estratégicos de defesa (relatório de auditoria e pronunciamento da subunidade do TC Processo 020.474/2017-2 anexados às peças 77 e 78 deste processo, respectivamente, como documentos sigilosos) .
21.	A proposta do supervisor, contudo, não compôs o relatório e o voto que antecederam o Acórdão. Por essa razão, o Ministério Público junto ao TCU (MPTCU) apôs embargos, em avaliação no gabinete do relator, no intuito de que fossem considerados os apontamentos do titular da subunidade na decisão embargada.
22.	Dentre as propostas de encaminhamento sugeridas pelo titular da subunidade no TC Processo 020.474/2017-2, destacam-se as que têm o potencial de atingir diretamente as contratações de veículos militares, tratadas nestes autos:
'a) determinar ao Ministério da Defesa, com fundamento no art. 250, II, do RI/TCU, c/c Lei 13.249/2016 (PPA 2016-2019) , princípio da legalidade (art. 37 da CF) , Decreto 8.978/2017, Decreto 9.203/2017, e art. 115 da Lei 8.666/93, que:
a.1) edite, no prazo máximo de 365 dias, normas gerais a respeito de estimação de custos de programas/projetos estratégicos de defesa, as quais deverão conter, no mínimo, princípios, diretrizes, competências, atribuição de responsabilidades, técnicas de estimativa, critérios, procedimentos e a obrigatoriedade de se registrar todas as informações necessárias para a reconstrução da estimativa por um verificador independente, devendo apresentar um plano de ação, no prazo de 120 dias, seguindo o modelo contido no anexo 8 do relatório, com as medidas que serão tomadas para a elaboração da norma;
 (...) 
d) determinar aos Comandos da Marinha, do Exército e da Aeronáutica, com fundamento no art. 250, II, do RI/TCU, c/c princípio da legalidade (art. 37 da CF) , Decreto 9.203/2017 e art. 115 da Lei 8.666/93, que, no prazo máximo de 540 dias, instituam processo de trabalho formal de estimação de custos de aquisições de defesa, integrado às suas metodologias de gestão de projetos/programas, baseado em boas práticas de referência, a exemplo das listadas nos itens 3.1, 3.2 e 3.6 do relatório de auditoria, e em normas específicas a serem elaboradas em observância às normas gerais que serão editadas pelo Ministério da Defesa, que contenham, no mínimo, diretrizes, competências, atribuição de responsabilidades, técnicas de estimativa, critérios, procedimentos e a obrigatoriedade de se registrar todas as informações necessárias para a reconstrução da estimativa por um verificador independente, devendo apresentar um plano de ação, no prazo de 120 dias, seguindo o modelo contido no anexo 8 do relatório de auditoria, com as medidas que serão tomadas para o cumprimento da presente determinação.'
23. A Selog, de pronto, alinha-se às propostas transcritas acima. O cerne dos questionamentos e oportunidades de melhoria para a contratação do objeto dos Pregões 4 e 5/2018 do Colog reside na obtenção de custos estimados e ferramentas adequadas que possibilitem críticas aos preços ofertados pelos fornecedores, considerando ser esse um mercado não-competitivo.  Conforme se desenvolverá adiante, a presente análise, além de avaliar o caso concreto, tem por objetivo reforçar a necessidade de adoção das medidas estruturantes propostas pela SecexDefesa. 
24. O questionamento relativo ao item a da oitiva destinada ao Colog refere-se especificamente aos veículos produzidos pela Agrale e a casos semelhantes de objetos customizados para a finalidade militar e concorrência reduzida. A resposta apresentada pelo Comando ocorreu de forma genérica, mencionando normativos aplicáveis a qualquer contratação e sem abordar os casos em que as aquisições possuem baixa ou nenhuma concorrência, em especial relativas aos veículos homologados pelo Exército. 
25. Apesar de fazer referência a diversos normativos de forma genérica, no caso concreto, o Colog não buscou a referência de preços mais fidedigna disponível, qual seja, a aquisição dos mesmos veículos pela Marinha.
26. Para situações como essa, entende-se necessário, conforme pontuou a SecexDefesa, que a estimação de custos seja pautada em boas práticas de referência e não apenas siga padrões de fiscalização aplicáveis a objetos mais recorrentes e de maior concorrência mercadológica, conforme listagem apresentada no âmbito da fiscalização do projeto Guarani (itens 3.1, 3.2 e 3.6 do relatório de auditoria) e exemplos mencionados por esta unidade técnica quando da realização da oitiva ao Colog (alíneas c.1 a c.7 do Ofício 1393/2018-TCU/Selog, peça 53) .
27. Considerando, no entanto, que a proposta da SecexDefesa aposta na alínea d, item 85, do pronunciamento da subunidade acerca do relatório de auditoria no TC Processo 020.474/2017-2, traduz medida perfeitamente amoldável à solução do caso concreto dos presentes autos, deixa-se de propor determinação adicional a esse respeito sugerindo-se, em substituição, o apensamento definitivo destes autos àqueles com vistas a demonstrar que a problemática suscitada no caso Guarani se estende a outros objetos de estratégia de defesa inseridos em mercado não-competitivo.
28. Busca-se com a proposta de apensamento, reforçar a necessidade de adoção da medida sugerida pela SecexDefesa no âmbito do TC Processo 020.474/2017-2.
29. Várias foram as possíveis fontes de consulta sugeridas por esta unidade técnica ao Colog, em sede de oitiva, com vistas ao aprimoramento das técnicas de orçamentação de objetos estratégicos de defesa inseridos em mercados não competitivos. 
30. Suscitou-se, por exemplo, a possibilidade de abertura dos custos para a formação do valor de referência do certame. Em resposta, o Colog informou que não há previsão legal para que se imponha acesso aos custos de produção das empresas. 
 (...) 
32. A determinação ao Ministério da Defesa, também sugerida pela SecexDefesa no âmbito da fiscalização sobre o projeto Guarani, para que edite normas gerais a respeito de estimativa de custos, teria o potencial de suprir essa lacuna (alínea a.1, item 85, do pronunciamento da subunidade no TC Processo 020.474/2017-2) , podendo fazer constar como condição obrigatória para contratação junto ao governo, a transparência nos custos da proposta de preços.
33. Em razão disso, deixa-se mais uma vez de propor medida adicional a esse respeito, uma vez que se entende suficiente o apensamento definitivo destes autos ao TC Processo 020.474/2017-2 de maneira a reforçar a necessidade de adoção das medidas propostas pela SecexDefesa diante de mais um caso em que a fragilidade do orçamento estimado e das ferramentas para criticar as ofertas das empresas fornecedoras ficou evidenciada.
34. Especificamente quanto à dificuldade de aplicação das regras de orçamentação adotadas pelo Governo dos Estados Unidos, em razão de supostamente não haver aporte de recursos federais no desenvolvimento de soluções militares, o posicionamento do Exército não se coaduna com o disposto no art. 6º da Lei 12.598/2012.
35. Esse normativo determina que as Empresas Estratégicas de Defesa (EED) terão acesso a regimes especiais tributários e financiamentos para programas, projeto e ações relativos aos bens e serviços de defesa nacional, beneficiando-se, ainda, do Regime Especial Tributário para a Indústria de Defesa (Retid) , regime diferenciado do qual a Agrale se beneficia.
36. Sendo assim, ainda que indiretamente e de forma diferenciada em relação a modelos estrangeiros, verificam-se renúncias de receitas em benefício das EED que poderiam justificar a exigência de abertura de custos de maneira a garantir a prática de preços e condições justas na contratações desses bens e serviços por organizações militares.
37. A falta de parâmetros na estimativa dos preços de aquisição dos veículos pelo Colog pode ser verificada a partir da comparação dos preços praticados pela Marinha do Brasil para a aquisição de veículos Marruá AM 11, mediante dispensa de licitação (peça 44, p. 1) , e os praticados pelo Exército por meio da realização de licitação, combinando-se as tabelas 1 e 2 desta instrução.
Tabela 4: comparação entre os preços de aquisição praticados pela Marinha do Brasil e pelo Exército Brasileiro nas viaturas Agrale Marruá AM 11
	Ano
	Valor médio de aquisição Marinha do Brasil (R$) 
	Valor médio de aquisição Exército (R$) 
	Diferença (R$) 
	Diferença %

	2013
	158.750,00
			
	2014
	161.180,00
	196.933,33
	35.753,33
	22,18%

	2015
		213.275,00
		
	2016
	168.950,00
	226.587,50
	57.637,50
	34,12%

	2018
		257.100,00
		
Fonte: Exército Brasileiro e Marinha do Brasil
38. Observa-se, assim, que foram praticados preços até 34,12% maiores pelo Exército Brasileiro em viaturas adquiridas no mesmo ano de 2016. Chama a atenção o fato de as aquisições realizadas pela Marinha terem sido realizadas por meio de dispensa de licitação, enquanto o Exército realizou licitações para adquirir os veículos.
39. Em instrução à peça 46, aventou-se a possibilidade de as licitações realizadas pelo Exército estarem tendo pouco efeito prático, o que é confirmado quando se estabelece a comparação verificada na tabela acima (...) .
40. Nota-se que não há detalhamento de eventuais opcionais solicitados pelas Forças, individualmente, que possam justificar a diferença de preços observada. Não há também justificativa para um veículo adquirido pelo Exército no ano de 2014, por meio de licitação, ter custado 16,56% a mais do que o mesmo veículo adquirido pela Marinha em 2016 por dispensa de licitação.
41. Tal discrepância encontra-se em consonância com os achados de auditoria obtidos na fiscalização realizada no âmbito do TC Processo 020.474/2017-2. Naquela ocasião, em que se fiscalizava a execução do Programa Guarani, no Achado 5 do Relatório de Auditoria verificou-se que o Exército não aplicou procedimentos de análise de preço e de análise de custos compatíveis com a complexidade e peculiaridade de um produto estratégico como a plataforma da VBTP-MR ao avaliar se o preço desse equipamento era justo e razoável. 
42. Como causas desse achado, identificaram-se a ausência de normas específicas para contratos de defesa firmados com fornecedor exclusivo e análise deficiente das informações de custo.
43. Constata-se que as fragilidades encontradas naquela ocasião são semelhantes às verificadas ao longo deste processo, o que comprova a falta de parâmetros de referência para evitar sobrepreço nas aquisições dos veículos em tela pelo Exército, situação que pode estar ocorrendo também nas demais aquisições oriundas de fornecedores exclusivos ou inseridos em mercados muito restritos. 
44. E, ainda que os custos de aquisição da Marinha tenham sido inferiores aos do Exército, considerando a falta de normativos específicos e políticas voltadas à mitigação desse problema, é possível que aquela Força também não possua parâmetros além dos preços praticados em aquisições anteriores, sendo provável que tais fragilidades existam nas Forças Armadas de maneira geral.
45. Considerando, no entanto, que a Agrale tem praticado preços consideravelmente inferiores nas vendas à Marinha em relação aos observados no Pregão 5/2018, objeto da Representação, e que o resultado da licitação é a assinatura de ata de registro de preços, não havendo obrigatoriedade de aquisição, o Colog possui condições de renegociar os preços de aquisição dos veículos a serem adquiridos junto à montadora, tendo por parâmetro os preços praticados junto à Marinha para as viaturas Agrale Marruá".
14.	Alfim, a Secretaria de Controle Externo de Aquisições Logísticas sugere as seguintes medidas (peças 79 a 81) :
	14.1 conhecer da presente Representação, satisfeitos os requisitos de admissibilidade previstos nos arts. 235 e 237, inciso VI, do RI/TCU, para, no mérito, considerá-la parcialmente procedente;
	14.2 determinar ao Comando Logístico do Exército - Colog, que adote providências quanto aos itens abaixo, informando ao TCU:
	a) promova a renegociação dos preços dos veículos Marruá AM11 E AM 21, obtidos no Pregão 5/2018 junto à empresa Agrale Sociedade Anônima, tendo em vista as significativas diferenças observadas entre os praticados no referido certame e nas contratações diretas promovidas pela Marinha do Brasil em 2014 e 2016;
	b) caso não consiga obter preços mais vantajosos na negociação, adquira somente veículos indispensáveis à execução das atividades do Exército, de maneira a não prejudicar sua missão precípua, com a posterior realização de nova contratação com valores de referência mais alinhados ao mercado, inclusive os praticados por outros comandos integrantes das Forças Armadas;
	14.3 classificar como sigilosos as peças 77 e 78 do processo, a instrução da peça 79, além do Acórdão que sobrevier, caso contenha informações oriundas do TC-Processo 020.474/2017-2;
	14.4 informar ao Comando Logístico do Exército que o conteúdo da Deliberação a ser proferida poderá ser consultado no endereço www.tcu.gov.br/acordãos;
	14.5 apensar definitivamente, com fulcro no art. 36 da Res/TCU 359/2014, o presente processo aos aludidos autos, para análise em conjunto, visto que há conexão parcial entre seus objetos, de maneira a corroborar os encaminhamentos propostos naquele feito pela SecexDefesa, sem prejuízo de que a Selog efetive monitoramento da determinação acima, comunicando à referida unidade a respeito.
	É o Relatório.

Erivelton Araújo Graciliano, Christian Montalvão e Silva, Elizabeth de Castro Bezerra, Cesar Carlos Soares de Almeida e Robson Aldeia Loureiro.

Não atuou.

REPRESENTAÇÕES FORMULADAS POR UNIDADE TÉCNICA DO TCU. PREGÕES ELETRÔNICOS DO COMANDO LOGÍSTICO DO EXÉRCITO, COM BAIXO ÍNDICE DE COMPETIÇÃO E AUSÊNCIA DE PARÂMETROS COMPARATIVOS DE PREÇOS. AQUISIÇÃO DE MOTOCICLETAS, PICK-UPS, AUTOMÓVEIS (VIATURAS TÁTICAS LEVES DE RECONHECIMENTO) E CAMINHÕES DE INTERESSE DO EXÉRCITO. MATÉRIA TRATADA NO TC-020.474/2017-2. CONHECIMENTO DAS REPRESENTAÇÕES. PROCEDÊNCIA. DETERMINAÇÕES AO COLOG.

REPRESENTAÇÃO (REPR)

Secretaria de Controle Externo de Aquisições Logísticas - Selog.

I
	
	Trago à apreciação deste Colegiado duas Representações formuladas pela Secretaria de Controle Externo de Aquisições Logísticas - Selog, em decorrência do acompanhamento seletivo e concomitante dos editais de licitação e extratos de contratos de órgãos e entidades jurisdicionadas, por meio do Sistema de Análise de Licitações, Contratos e Editais (Alice) , conforme o art. 242, I, b, do Regimento Interno/TCU, a respeito de possíveis irregularidades ocorridas nos Pregões Eletrônicos - PE 4 e 5/2018, do Comando Logístico do Exército - Colog.
2.	Os procedimentos preliminares de análise dos editais dos Pregões Eletrônicos 4 e 5/2018, do Comando Logístico do Exército, indicaram a necessidade de exame mais aprofundado da matéria, dada a materialidade das contratações, o baixo índice de competição e a adjudicação dos objetos por valores próximos ao estimado, razão pela qual foram autuados estes dois processos (o presente feito, TC-Processo 023.421/2018-5, e o processo em apenso, TC-Processo 023.420/2018-9) .
3.	Dada a conexão entre as matérias e acolhendo a proposição da Selog, determinei, mediante o despacho da peça 33 do TC-Processo 023.420/2018-9, com fundamento nos arts. 36, 37 e 40, inciso III, da Resolução/TCU 259/2014, o apensamento das duas Representações, ambas da minha Relatoria, para apreciação conjunta.
4.	As Representações objeto do processo principal e do apenso foram incluídas na pauta desta Sessão Extraordinária de Caráter Reservado, ante a menção de sigilo aposta pela Selog nas peças 77 e 78, a instrução da peça 79, todos deste TC-Processo 023.421/2018-5, além do Acórdão que sobrevier, dadas as informações oriundas do TC-Processo 020.474/2017-2, nos termos do art. 4º, parágrafo único, e art. 5º, inciso II, da Resolução/TCU 294/2018.
5.	Importa consignar que, neste feito, foi avaliada a compra de automóveis, utilitários e caminhões, mediante o Pregão Eletrônico 5/2018, enquanto que o PE 4/2018, destinado à aquisição de motocicletas, é objeto do feito em apenso.
6.	Assim, considerando que foram preenchidos os requisitos de admissibilidade, cumpre conhecer das Representações retromencionadas, com fundamento no art. 237, inciso VI, do Regimento Interno/TCU. No que diz respeito à procedência dos processos, deve ser feito exame dos resultados das providências adotadas por este Tribunal, em cotejo com o contexto das aquisições e informações sobre os bens licitados, motivo pelo qual valho-me dos registros das instruções detalhadas no âmbito do processo principal, referidos no Relatório antecedente, e daqueles sintetizados no feito em apenso.
II
Representação principal, TC-Processo 023.421/2018-5
7.	O Pregão Eletrônico 5/2018 tinha por finalidade de Registro de Preços para aquisição de viaturas, dividido em cinco itens, abaixo discriminados, conforme o Termo de Referência (peça 1, p. 28) :
	Item
	Descrição
	Qde.
	Valor unitário
	Valor total

	1
	Veículo pick-up/Viatura Op. de Transp. Não-especializado
	50
	R$ 241.937,00
	R$ 12.096.850,00

	2
	Automóvel - Viatura Tática Leve de Reconhecimento
	50
	R$ 257.156,00
	R$ 12.857.800,00

	3
	Caminhão - Viatura Op. de Transp. Não-especializado (SP) 
	30
	R$ 443.000,00
	R$ 13.290.000,00

	4
	Caminhão - Viatura Op. de Transp. Não-especializado (DF) 
	35
	R$ 443.000,00
	R$ 15.505.000,00

	5
	Caminhão - Viatura Op. de Transp. Não-especializado (AM) 
	25
	R$ 443.000,00
	R$ 11.075.000,00

	Total
		R$ 64.824.650,00

8.	Em 15/06/2018 foi realizada a sessão do Pregão (ata na peça 2) , na qual se verificou uma pequena quantidade de lances ofertados e a participação de apenas duas empresas nos itens 1 e 2 e quatro nos demais, conforme o quadro abaixo:
	Ordem
	Licitante
	Proposta R$ 
	Lances (1) 
	Menor lance (2) R$

	Item 1 (Veículo pick-up - Viatura Op. de Transp. Não-especializado) - Valor estimado R$ 241.937,00

	1
	Agrale
	257.380,00
	4
	241.900,00

	2
	EBR Brasil
	300.000,00
	1
	300.000,00

	Item 2 (Automóvel - Viatura Tática Leve de Reconhecimento) - Valor estimado R$ 257.156,00

	1
	Agrale
	273.613,00
	4
	257.100,00

	2
	EBR Brasil
	300.000,00
	1
	300.000,00

	Item 3 (Caminhão - Viatura Op. de Transp. Não-especializado - SP) - Valor estimado R$ 443.000,00

	1
	De Nigris
	443.000,00
	3
	442.500,00

	2
	Mardisa
	502.000,00
	4
	443.000,00

	3
	Divena
	443.000,00
	1
	443.000,00

	4
	EBR Brasil
	600.000,00
	1
	600.000,00

	Item 4 (Caminhão - Viatura Op. de Transp. Não-especializado - DF) - Valor estimado R$ 443.000,00

	1
	Mardisa
	506.000,00
	3
	439.720,00

	2
	De Nigris
	443.000,00
	2
	442.900,00

	3
	Divena
	443.000,00
	1
	443.000,00

	4
	EBR Brasil
	600.000,00
	1
	600.000,00

	Item 5 (Caminhão - Viatura Op. de Transp. Não-especializado - AM) - Valor estimado R$ 443.000,00

	1
	Divena
	443.000,00
	3
	442.000,00

	2
	De Nigris
	443.000,00
	3
	442.777,00

	3
	Mardisa
	516.000,00
	2
	444.000,00

	4
	EBR Brasil
	600.000,00
	1
	600.000,00

9.	A empresa EBR Brasil Forte participou dos cinco itens e, assim como ocorreu nos itens 1 e 2 do Pregão Eletrônico 4/2018 (ata na peça 2 do TC Processo 023.420/2018-9 em apenso) , somente apresentou proposta - com valores acima dos estimados, variando de 16,7% a 35,4% - ou seja, sem lançar ofertas na etapa de lances.
10.	O PE 5/2018 foi homologado e o objeto dos cinco itens adjudicado para as empresas Agrale (itens 1 e 2) , De Nigris (item 3) , Mardisa (item 4) e Divena (item 5) , no dia 26/6/2018 (termos nas peças 3-4) .
11.	Relativamente aos veículos licitados, a Selog descreveu diferenciações que devem ser consideradas, como apontado na instrução da peça 16:
	a) os utilitários pick-up apresentados pela Agrale (propostas da empresa nas peças 5-6) , que se sagrou vencedora nos itens 1 e 2 (Marruá AM21 e Marruá AM11, respectivamente) , são de fabricação exclusiva para uso de transporte militar, portanto, não se encontram à venda no mercado privado, conforme se observa no sítio dessa empresa (https://www.agrale.com.br/pt/utilitarios) ;
	b) apesar de serem destinados a finalidades distintas, verificou-se que os referidos modelos possuem especificações técnicas semelhantes aos modelos Marruá AM200 Cabine Simples e Marruá AM200 Cabine Dupla, respectivamente, os quais são comercializados no mercado privado por preços inferiores aos arrematados no Pregão Eletrônico 5/2018 (peças 10 e 11) ;
	c) com relação aos itens 3, 4 e 5, o modelo de caminhão ofertado pelas vencedoras é o Atego 1725, 4x4, da Mercedez-Benz do Brasil, a ser entregue em São Paulo (item 3) , Distrito Federal (item 4) e Amazonas (item 5) , não sendo possível precisar o valor de mercado dessa versão do veículo por não constar do sítio da montadora (https://www.mercedes-benz.com.br/caminhoes/atego) ; a que mais se aproxima é o Atego 1726 4x4, cujo preço também é inferior ao arrematado no certame;
	d) a vencedora do certame deve arcar com os custos de pequenas alterações nos veículos, a exemplo da pintura camuflada, conforme discriminado no item 2 do apêndice I do termo de referência, que trata das características técnicas (peça 1, p. 32-50) , mas também deve constar como beneficiária da isenção do Imposto sobre Produtos Industrializados (IPI) , por força do disposto no art. 54, XI, do Decreto 7.212/2010, uma vez que se trata de venda de material bélico para uso exclusivo das Forças Armadas.
12.	No que diz respeito aos preços praticados no âmbito do Pregão Eletrônico 5/2018, a Selog efetivou pesquisas no sítio da Fundação Instituto de Pesquisas Econômicas - Fipe (http://veiculos.fipe.org.br) , referente ao mês de julho/2018 (peças 9-12) , conforme segue:
	Item do certame
	Veículo
	Preço
	Dif. s/Fipe

			Estimado R$
	Arrematado R$
	Fipe
	Estim. R$ 
	Arrem. R$ 

	1
	Veículo pick-up -Viatura Op. de Transp. Não-especializado
	241.937,00
	241.900,00
	196.900,00
	+22,87%
	+22,85%

	2
	Automóvel - Viatura Tática Leve de Reconhecimento
	257.156,00
	257.100,00
	216.314,00
	+18,88%
	+18,85%

	3
	Caminhão - Viatura Op. de Transp. Não-especializado (SP) 
	443.000,00
	442.500,00
	269.606,00
	+64,31%
	+64,13%

	4
	Caminhão - Viatura Op. de Transp. Não-especializado (DF) 
	443.000,00
	439.720,00
	269.606,00
	+64,31%
	+63,10%

	5
	Caminhão - Viatura Op. de Transp. Não-especializado (AM) 
	443.000,00
	442.000,00
	269.606,00
	+64,31%
	+63,94%

III
Representação do processo em apenso, TC-Processo 023.420/2018-9
13.	O Pregão Eletrônico 4/2018 tinha por objeto o Registro de Preços para aquisição de viaturas (motocicletas) , dividido em três itens, abaixo discriminados, conforme item 12 do termo de referência (peça 1, p. 28) :
	Item
	Descrição
	Qde.
	Valor unitário
	Valor total

	1
	VTP Moto Trail Operacional
	40
	R$ 28.700,00
	R$ 1.148.000,00

	2
	VTP Moto Trail Escolta
	40
	R$ 54.495,00
	R$ 2.179.800,00

	3
	VTP Estafeta
	20
	R$ 12.400,00
	R$ 248.000,00

	Total
		R$ 3.575.800,00

14.	A sessão do Pregão Eletrônico 4/2018 foi realizada no dia 12/06/2018 (ata na peça 2) e contou com a participação de duas licitantes nos itens 1 e 2 - a Freedom Motors Ltda. (CNPJ 04.719.284/0001-21) e a EBR Brasil Forte Comércio e Equipamentos Ltda. (CNPJ 07.865.480/0001-00) - e apenas da primeira delas no item 3.
15.	Nos dois itens em que participou, a EBR Brasil Forte apenas apresentou proposta, repetindo os valores estimados, deixando de lançar ofertas na etapa de lances.
16.	A licitante Freedom sagrou-se vencedora em todas as disputas, com os valores de R$ 25.800,00, R$ 46.500,00 e R$ 11.990,00, respectivamente para os itens 1, 2 e 3 (proposta ajustada dessa empresa na peça 5) .
17.	O certame foi homologado e o objeto dos três itens adjudicado para a empresa Freedom no dia 18/06/2018 (termos nas peças 3-4) .
18.	No que concerne aos valores praticados no Pregão Eletrônico 4/2018, após pesquisa no sítio da Fundação Instituto de Pesquisas Econômicas - Fipe, a Selog apontou o que se segue:
	Item do certame
	Motocicleta
	Preço
	Dif. s/Fipe

			Estimado
	Arrematado
	Fipe (1) 
	Estim.
	Arrem.

	1
	VTP Moto Trail Operacional
	R$ 28.700,00
	R$ 25.800,00
	R$ 18.550,30
	+54,7%
	+39,1%

	2
	VTP Moto Trail Escolta
	R$ 54.495,00
	R$ 46.500,00
	R$ 34.371,00
	+58,5%
	+35,3%

	3
	VTP Estafeta
	R$ 12.400,00
	R$ 11.990,00
	R$ 9.706,00
	+27,8%
	+23,5%

19.	Após a análise dos valores praticados nos dois certames e da conduta das licitantes envolvidas, a unidade técnica do TCU ressaltou que:
	a) a vencedora dos certames deve arcar com os custos de pequenas alterações nos veículos, conforme discriminado nos correspondentes Termos de Referência, mas a empresa deve ser beneficiária da isenção do Imposto sobre Produtos Industrializados (IPI) , por força do disposto no art. 54, XI, do Decreto 7.212/2010, uma vez que se trata de venda de material bélico para uso exclusivo das Forças Armadas;
	b) os preços obtidos nos Pregões 4 e 5/2018 se encontram bastante superiores àqueles praticados no mercado (de 23,5% a 39,1% e de 18,9% a 64,3%, respectivamente) , mesmo sem levar em consideração a isenção do IPI nas aquisições de veículos pelas Forças Armadas, o que indica a possibilidade de aquisição de veículos com sobrepreço, em decorrência da falha na elaboração do orçamento estimado;
	c) trata-se de um mercado bastante restrito (fabricação e comercialização de motocicletas e veículos automotores) , o que refletiu, em relação ao Pregão 5/2018, na participação de apenas duas licitantes nos itens 1 e 2 e de quatro nos três restantes do certame e na oferta de lances próximos dos valores estimados (variação de 99,26% e 99,98%) , e quanto ao Pregão 4/2018, participação de apenas duas empresas no certame e na oferta de lances próximos dos valores estimados (de 89,9%, 85,3% e 95,6%, referentes aos itens 1, 2 e 3, respectivamente) ;
	d) nos dois certames, a licitante EBR Forte Brasil registrou proposta inicial (acima do estimado) , mas não ofertou lances na etapa competitiva, o que poderia indicar que a empresa não estaria, de fato, interessada nas disputas, fato que reforça a baixa competividade observada na licitação.
IV
20.	À vista das constatações nos certames examinados, nos dois processos, antes mesmo da juntadas dos feitos, foi providenciada a realização de diligências complementares ao órgão licitante, além de oitivas do Colog, para que se manifestasse a respeito das ocorrências identificadas nos Pregões Eletrônicos 4 e 5/2018, principalmente no tocante aos preços estimados para as motocicletas e os demais veículos estarem acima daqueles praticados no mercado, conforme pesquisa realizada junto à Fipe, assim como não se ter considerado no orçamento estimativo a isenção do Imposto sobre Produtos Industrializados (IPI) , uma vez que, por força do disposto no art. 54, XI, do Decreto 7.212/2010, trata-se de venda de material bélico para uso exclusivo das Forças Armadas.
21.	De igual modo, foi providenciado o chamamento a este Tribunal das empresas vencedoras das disputas: Freedom Honda, em relação ao Pregão 4/2018, e Agrale Sociedade Anônima, De Nigris Distribuidora de Veículos Ltda., Mardisa Veículos S/A, Divena Litoral Veículos Ltda., relativamente ao Pregão Eletrônico 5/2018.
22.	Promovidas as oitivas e diligências, a Selog procedeu ao exame individualizado das questões suscitadas, em confronto com as respostas recebidas, conforme a instrução da peça 46, anotando que as correspondentes Atas de Registro de Preços já teriam sido assinadas (peça 43 deste feito e peça 29 do processo em apenso) , não sendo mais possível o retorno de fase do pregão.
23.	Nada obstante, a unidade técnica noticiou que as motocicletas e os veículos registrados serão adquiridos para reposição da frota existente e demandados apenas quando essencial ao funcionamento das unidades militares, afastando o pressuposto do perigo da demora, uma vez que não há o risco de aquisição imediata de todo o quantitativo das Atas.
24.	Aprofundando o exame das peculiaridades dos casos abordados nestes feitos, a unidade técnica constatou a dificuldade para efetuar comparativo de preços entre os bens licitados, de forma fidedigna e confiável, trazendo à baila detalhamento sobre as características dos veículos e necessidades do licitante.
25.	Sobre os itens 1 e 2 do Pregão 5/2018, a unidade técnica anota que se referem à aquisição de veículos leves (pick-ups e automóveis) , e os itens 3 a 5 são relativos à aquisição de caminhões. Os veículos ofertados nos itens 1 e 2 são, respectivamente, o Agrale Marruá AM21 e o AM11. A Série Marruá foi desenvolvida pela Agrale para aplicação nas Forças Armadas, foi desenvolvida em formato de jipe, sem caçamba, e passou por um processo de homologação junto à Entidade, como consta no seguinte sítio eletrônico: https://agrale.com.br/pt/imprensa/noticias/detalhes/123/forcas-armadas-concluem-aprovacao-das-viaturas-militares-agrale-marrua#.W4QUyogvyUk. 
26.	Posteriormente, a Agrale desenvolveu a versão civil do utilitário, em formato de caminhonete, com caçamba, como pode ser verificado a partir do caderno de especificações das duas versões (peça 42) , e cujos preços são disponibilizados por meio da Tabela Fipe. Neste caso, o veículo militar não é uma versão modificada da versão civil ou vice-versa. São projetos individualizados, diferindo entre si, inclusive, em aspectos estruturais, como a distância entre eixos, sendo de 2.900 mm na primeira versão e de 3.350 mm na segunda (peça 42, p. 2 e 4) , ainda que possuam diversas características semelhantes, como o conjunto de câmbio e motor.
27.	Consequentemente, argumentou a Selog, o custo de produção da versão militar não poderia ser calculado diretamente a partir da soma do valor de cada item (acessório) adicionado à versão civil ou a partir do valor dessa versão acrescido do custo do pacote fechado para a transformação em veículo militar (implementação) .
28.	Assim, não é possível estabelecer uma comparação fidedigna entre os preços de mercado da versão civil com os ofertados para a versão militar, como inicialmente aventado na análise da peça 16. Entende-se possível e necessário estabelecer, no entanto, certos parâmetros de comparação e crítica do custo estimado do veículo, como o aumento percentual dos preços entre as sucessivas aquisições com o decorrer do tempo.
29.	Entretanto, em função das características singulares do modelo e do pouco volume adquirido, os veículos da Série Marruá aparentam ser os únicos homologados pelo Exército para os itens 1 e 2, uma vez que não há indícios de aquisições de modelos diferentes recentemente, resultando em um reduzido número de licitantes, que apresentam sempre o mesmo produto. No caso em tela, a disputa ocorreu entre a própria Agrale e um de seus distribuidores.
30.	Isso acontece porque os veículos militares são produzidos sob encomenda, não havendo disponibilidade em estoque para pronta entrega. Sendo assim, o preço final do produto sempre estará vinculado ao valor que a própria fabricante orçar aos seus representantes ou ofertar diretamente durante a realização do certame.
31.	Nos moldes efetivados pelo Colog, define-se como valor máximo aceitável o estimado junto às mesmas empresas capazes de fornecer os veículos (fabricante e seus representantes) , estabelecendo-se aí um ciclo em que o fornecedor dita, indiretamente, sem maior crítica pelo contratante, o valor a ser pago pelo objeto, pois não há notícias sobre parâmetros de mercado em que o Exército possa se balizar para garantir o pagamento de um preço adequado neste tipo de aquisição. 
32.	A Selog alertou, ainda, para o fato de que a fornecedora dos veículos, a empresa Agrale, foi credenciada como uma Empresa Estratégica de Defesa (EED) , por meio da portaria do Ministério da Defesa 1.346, de 28/5/2014, condição estabelecida no inciso IV do art. 2º da Lei 12.598/2012.
33.	De acordo com o art. 6º da Lei, as EED terão acesso a regimes especiais tributários e financiamentos para programas, projetos e ações relativos aos bens e serviços de defesa nacional, beneficiando-se, ainda, do Regime Especial Tributário para a Indústria de Defesa (Retid) .
34.	Não há na Lei, entretanto, dispositivos que permitam às Forças Armadas ter acesso aos custos de produção dos produtos adquiridos ou uma maior transparência nas aquisições realizadas com as empresas classificadas como EED.
35.	Nesse sentido, seria oportuno que o Comando Logístico do Exército viabilizasse elementos para avaliar os custos de produção do modelo, não se submetendo somente ao valor fornecido por meio da pesquisa de preços com a própria fabricante.
36.	Considerando que os modelos da família Marruá possuem como principal adquirente o próprio Exército, que são modelos sem referências similares no mercado nacional e que a Agrale é caracterizada como uma Empresa Estratégica de Defesa, recebendo incentivos fiscais, ponderou-se se as Forças Armadas não deveriam ter acesso aos custos de produção dos veículos produzidos pelas EED, a fim de garantir que não ocorra sobrepreço nas aquisições realizadas, mas garantindo um lucro justo para a montadora, considerando os custos de desenvolvimento do projeto e de produção.
37.	A unidade técnica deste TCU chamou a atenção para a materialidade dessas aquisições, conforme se observa dos pagamentos efetuados pelas Forças Armadas somente à Agrale de 2014 a 2017, cerca de R$ 210.716.833,84, de acordo com a tabela constante do item 28 da instrução objeto da peça 46, preparada com base nos dados do Portal da Transparência.
V
38.	No que se refere aos itens 3 a 5 do Pregão 5/2018, relativos a aquisições de caminhões de cinco toneladas, o veículo a ser fornecido é o caminhão Mercedes-Benz Atego 1725, sendo a diferença entre os lotes apenas o local de entrega dos veículos. Durante a realização do certame, houve também a oferta do caminhão Volkswagen 15.210 4x4, fabricado pela Man Latin América. 
39.	Ao contrário dos veículos Agrale, o caminhão Mercedes-Benz é uma versão modificada do caminhão civil Atego 1725, ressaltada a alteração do motor para o padrão Euro III, como forma de atender ao disposto no item 1 da especificação técnica do apêndice ao termo de referência (peça 1, p. 32) , que estabeleceu que os veículos sejam capazes de utilizar qualquer tipo de óleo diesel.
40.	Outros itens que diferenciam os veículos adquiridos da versão civil foram elencados pela concessionária Mardisa à peça 29 (p. 3-4) , como a pintura camuflada e as ferramentas de sapa.
41.	No caso dos caminhões, também há poucos modelos de veículos homologados, resultando em uma concorrência limitada nos certames. Como visto na reportagem do ano de 2007 (http://www.automotivebusiness.com.br/noticia/17839/man-e-mercedes-entregarao-1590-caminhoes-ao-exercito-brasileiro) , até a homologação dos caminhões da marca Man-Volkswagen, a Mercedes-Benz foi a única fornecedora para o Exército Brasileiro por mais de cinquenta anos, demonstrando as poucas opções existentes.
42.	A limitação a um maior número de concorrentes nos certames de veículos promovidos pelo Exército decorre da necessidade de homologação prévia pela entidade, o que resulta em um número reduzido de empresas dispostas a investir em versões especiais. 
43.	No caso em tela, a opção do Exército em promover o certame, ainda que com poucos concorrentes, gerou certa competição entre as próprias concessionárias da Mercedes-Benz, com preços finais pouco abaixo dos valores estimados (item 3: estimado: R$ 443.000,00 x registrado: R$ 442.500,00; item 4: estimado: R$ 443.000,00 x registrado: R$ 439.720,00 e item 5: estimado: R$ 443.000,00 x registrado: R$ 442.000,00) .
44.	Em razão de se tratar, no caso dos caminhões, de veículos civis modificados para o atendimento à finalidade militar, entende-se que o estabelecimento de critérios para a definição/aceitação/crítica do valor estimado em um mercado com pouca competição poderia, para itens com essas características, partir do valor de mercado do veículo civil acrescido dos principais componentes (implementação) .
VI
45.	Sobre as apurações no processo em apenso, TC-Processo 023.420/2018-9, que trata de aquisição de motocicletas para o Exército, as constatações se assemelham às descritas neste feito, em especial no tocante à dificuldade de comparação de preços com a Tabela Fipe, dada a ausência de similitude entre os bens, em especial quanto a condições de pagamento, locais de entrega dos produtos e garantia dos veículos.
46.	A Selog defendeu a oportunidade de o Colog rever sua forma de precificar ou avaliar as propostas recebidas de empresas para o fornecimento também de motocicletas a serem empregadas na atividade militar, considerando, ainda, que estas sequer precisam de homologação prévia pelo Exército, o que evidencia ainda mais se tratar de veículos comerciais adaptados ao uso das Forças Armadas.
VII
47.	A dificuldade na aferição dos valores também se evidenciou na análise do outro item da oitiva do Colog, referente à consideração, ou não, no orçamento estimativo da isenção do Imposto sobre Produtos Industrializados (IPI) , uma vez que, por força do disposto no art. 54, XI, do Decreto 7.212/2010, trata-se de venda de material bélico para uso exclusivo das Forças Armadas.
48.	Embora as respostas tenham sinalizado que, nos pedidos de cotação às empresas, foi remetido o termo de referência 1/2018, no qual constava a informação (item 12.2) de que os materiais relacionados eram isentos de IPI, a Selog ressaltou os dados atinentes à aquisição junto à concessionária Divena (peça 31, p.1) , sobre o Caminhão Atego 1725 4x4, em relação ao qual foi preparada a decomposição do preço do veículo, no qual constam o valor para a aquisição (R$ 220.000,00) , item de implementação Rossetti (R$ 128.000,00) , garantia de 24 meses (R$ 5.344,00) , Difal - Diferença de Aliquota Interestadual de ICMS (R$ 48.400,00) e frete (R$ 11.500,00) , resultando no total de R$ 413.244,00 (peça 31, p. 1) .
49.	Ante tais valores e considerando que o valor indicado do caminhão Atego 1725 é de R$ 220.000,00, abaixo do valor verificado para o modelo na Tabela Fipe, de R$ 269.000,00, a unidade técnica ressalta o seguinte:
"46. A tabela Fipe mostra os preços médios no mercado brasileiro, para o consumidor final, com pagamento à vista. O valor da tabela Fipe é uma média que reflete os preços anunciados pelos vendedores. São excluídos os valores muito altos e muito baixos, com poucas observações, escolhidos estatisticamente. A média, portanto, é calculada entre a grande maioria dos preços levantados (http://veiculos.fipe.org.br/) .
47. Não é possível concluir, em razão do exposto, se a diferença de R$ 49.000,00 (R$ 269.000,00 - R$ 220.000,00) refere-se à aplicação da isenção de IPI existente na compra, uma vez que a cotação da Tabela Fipe tem abrangência nacional e o valor cotado pela empresa, de R$ 220.000,00, pode se referir a determinado estado da federação em que o preço praticado seja inferior à média brasileira, em função do Imposto sobre a Circulação de Mercadorias e Serviços (ICMS) estabelecido por unidade da Federação.
48. A cotação do custo da 'implementação Rossetti' demonstra, no entanto, que a versão civil é modificada por uma empresa especializada (Rossetti Equipamentos Rodoviários) , que também pode fornecer cotação de preços de forma separada. 
49. Assim, no caso dos caminhões, o Exército possui instrumentos para decompor o custo final, separando o custo de aquisição dos caminhões e o da implementação, além de eventuais fatores tributários envolvidos e o lucro da fábrica ou intermediário, de forma a obter uma estimativa final mais precisa.
50. Acerca desse assunto, verifica-se que, uma vez abertos ou detalhados os custos que compõem o veículo a ser adquirido, também restará claro se há ou não o repasse da isenção do IPI ao governo nas compras inseridas no inciso XI do art. 54 do Decreto 7.212/2010.
51. Em função disso, repisa-se oportunidade de o Colog rever sua forma de precificar ou avaliar as propostas recebidas de empresas para o fornecimento de viaturas e caminhões a serem empregados na atividade militar".
50.	Continuando as análises, a Selog assinalou que as aquisições dos veículos Agrale Marruá AM11 e AM 21 são realizadas por mais de um ente das Forças Armadas e de formas diversas (verificaram-se casos de dispensa de licitação para a Marinha, peça 44, para a aquisição de bens idênticos aos que estão sendo licitados na modalidade pregão pelo Colog) .
51.	Ante a ausência de informações detalhadas a respeito dos processos de aquisição, entendeu-se necessário adotar outras medidas saneadoras, visando a obter do Comando Logístico do Exército e da Marinha do Brasil dados precisos sobre os valores de aquisição dos veículos Agrale Marruá AM11 e AM 21 adquiridos desde o ano de 2013 até a data da instrução (setembro de 2018) .
52.	Demais disso, considerando as incertezas acerca das metodologias para aferição dos valores dos bens licitados e comparativos disponíveis, assim como as condições de mercado para itens adquiridos pelas Forças Armadas, foi sugerida nova oitiva do Comando Logístico do Exército, para que se pronunciasse em relação aos seguintes pontos relativos aos Pregões Eletrônicos 4/2018 e 5/2018:
	52.1 os mecanismos de controle atualmente utilizados para evitar a ocorrência de sobrepreço nas aquisições de veículos da Série Marruá, produzidos pela Agrale, em que não há efetiva competição, assim como em casos semelhantes de concorrência reduzida;
	52.2 possibilidade de o Exército Brasileiro ter acesso aos custos de produção dos veículos das Empresas Estratégicas de Defesa, a fim de garantir que não ocorra sobrepreço nas aquisições realizadas, considerando os custos de desenvolvimento do projeto e de produção, uma vez que a empresa Agrale é considerada uma Empresa Estratégica de Defesa;
	52.3 implicações de eventual determinação do TCU no sentido de que sejam estabelecidos regras e parâmetros de crítica a preços praticados por fornecedores únicos, em mercado muito restrito ou com alguma relação de dependência entre si que prejudique a efetiva competição em torno dos preços licitados, considerando os montantes despendidos pelo Exército com empresas estratégicas de Defesa, como a Agrale, a exemplo das estratégias a seguir: 
"a) a evolução dos preços dos produtos adquiridos ao longo do tempo em comparação aos índices econômicos setoriais melhor aplicáveis no mesmo período;
b) a evolução dos preços da versão militar em comparação à versão civil no mesmo período; 
c) a construção de curva ABC com os principais componentes diferenciais da versão militar em relação à versão civil, sua precificação individualizada, guardadas as peculiaridades de cada uma, e o estabelecimento de percentual razoável a ser admitido para o preço do veículo militar em relação ao civil; 
d) o estabelecimento de requisitos para exigência de abertura de dados de custo ou de preços das empresas, quando o mercado for restrito e não houver dados isentos de comparação direta com o praticado no mercado, a exemplo do que faz o governo norte-americano, por meio do Federal Acquisition Regulation (FAR) , em especial na subparte 15.4 do documento; 
e) comparação com as metodologias de estimativa de preços adotadas por outras instituições na aquisição de veículos especiais, a exemplo do Fundo Nacional de Desenvolvimento da Educação (FNDE) ao adquirir ônibus escolares;
f) nos veículos e motocicletas em que a versão civil é modificada para a produção da versão militar (implementação) , ao realizar a estimativa de preços, decompor os custos de forma a separar os valores de aquisição dos veículos dos relativos aos serviços adicionais necessários, com cotações de preços separadas para cada item, considerando, ainda, as diferenças tributárias existentes para cada aquisição e região geográfica de entrega dos veículos; e
g) possibilidade de consulta, por meio das comissões militares no exterior, de equipamentos similares que porventura atenderiam e os custos envolvidos em eventual compra internacional, de maneira a balizar os limites admitidos para as compras nacionais".
53.	De igual sorte, foi sugerida oitiva do Ministério da Defesa, para que se manifestasse quanto à eventual determinação do TCU quanto à definição de diretrizes, critérios e padronizações para a compra de viaturas, caminhões e motocicletas que sejam comuns às forças armadas, nos termos da Lei 12.598/2012, assim como a eventual centralização dessas aquisições, visando à obtenção de economia de escala.
54.	Ante as razões expostas, acolhi as providências retromencionadas, por meio do despacho da peça 49.
VIII
55.	Em atendimento às medidas implementadas, sobrevieram aos autos os elementos da peça 67, com informações da Marinha do Brasil, 68 a 73, do Comando Logístico do Exército, e 75, do Ministério da Defesa.
56.	A Marinha do Brasil prestou informações acerca dos valores de aquisição em diversos contratos, conforme tabela abaixo (peça 67, p. 4) :
	Contrato
	Ano
	Veículo
	Valor Unitário (R$) 

	31000/2013-005/00
	2013
	AM 11
	158.750,00

	31000/2013-020/00
	2013
	AM 11
	158.750,00

	31000/2014-005/00
	2014
	AM11
	161.180,00

	31000/2014-019/00
	2014
	AM23CC
	174.440,00

	31000/2014-020/00
	2014
	AM11
	161.180,00

	31000/2016-008/00
	2016
	AM11
	173.900,00

	31000/2016-010/00
	2016
	AM11
	173.900,00

	31000/2016-018/00
	2016
	AM11
	164.000,00

57.	O órgão também informou que não adquiriu unidades do AM 21 no período inquirido e que todas as outras contratações da Marinha do Brasil foram realizadas mediante dispensa de licitação.
58.	Embora não tenham sido formulados quesitos à Marinha do Brasil acerca do fundamento legal utilizado para as dispensas de licitações, importa ressaltar que à peça 44 constam edições do DOU com alguns extratos relativos a tais aquisições, conforme reproduzido abaixo:
"EXTRATO DE DISPENSA DE LICITAÇÃO PROCESSO: 030/07; OBJETO: Aquisição de vinte e nove viaturas AGRALE MARRUÁ TNE 1/2 TON 4X4 AM-1, com padronização do acervo de viaturas do Corpo de Fuzileiros Navais, bem como dos seus sobressalentes, acessórios e ferramentas especiais; FUNDAMENTO LEGAL: inciso XIX do art. 24 da Lei 8.666/93, Portaria 241/01 do Comandante da Marinha e Parecer 006/2007 do COFAMAR; EXPEDIÇÃO DO ATO do Ordenador de Despesa em 07/12/07; Termo de Justificativa de Dispensa de Licitação 030/07 do CMatFN; RATIFICADO em 12/12/07, pelo Comandante do Material de Fuzileiros Navais."
59.	O aludido artigo legal assim dispõe, verbis:
"Art. 24.  É dispensável a licitação:
 (...) .
XIX - para as compras de material de uso pelas Forças Armadas, com exceção de materiais de uso pessoal e administrativo, quando houver necessidade de manter a padronização requerida pela estrutura de apoio logístico dos meios navais, aéreos e terrestres, mediante parecer de comissão instituída por decreto."          
60.	Passando aos demais documentos acostados ao processo, após diligências e oitivas renovadas, o Ministério da Defesa informou que aprovou as Políticas de Obtenção de Produtos de Defesa, por meio da Portaria Normativa 15/MD, de 4/4/2018 (peça 76, p. 1-3) e de Compensação Tecnológica, Industrial e Comercial de Defesa, por meio da Portaria Normativa 61/GM-MD, de 22/10/2018 (peça 76, p. 4-5) .
61.	Dessa forma, quando necessário, o MD aprova documentos denominados "Requisitos Operacionais Conjuntos", que consolidam as especificações operacionais exigidas pelas forças singulares para emprego operacional de um determinado produto de defesa. A aquisição de materiais de emprego militar de forma centralizada pode ocorrer, portanto, quando as forças tenham interesse em obter itens que possuam requisitos comuns às três Forças.
62.	No caso de viaturas, caminhões e motocicletas, o órgão entende ser inviável a compra centralizada em razão das acentuadas diferenças existentes entre a finalidade de uso dos veículos e da dificuldade de se padronizar os requisitos no âmbito das três Forças. Entende que os requisitos de aquisição acabam sendo conflitantes, como peso versus velocidade e tamanho versus capacidade de carga.
63.	Assim, afirma que já vem implementando as diretrizes e critérios consubstanciados nas políticas e requisitos operacionais conjuntos mencionados, e que uma possível deliberação do TCU para padronização e centralização de compras de viaturas, caminhões e motocicletas, que sejam comuns às Forças Armadas, nos termos da Lei 12.598/2012, não seria aplicável, na prática, quando se consideram as peculiaridades operacionais de cada Força.
64.	O Comando Logístico do Exército, em resposta às oitivas, apresentou as manifestações que se seguem, em síntese:
	a) foram adotados diversos mecanismos de controle utilizados pelo órgão nos certames licitatórios no intuito de evitar sobrepreço, como as Instruções Normativas 5/2014 e 7/2014 da Secretaria de Logística e Tecnologia da Informação do Ministério do Planejamento, além dos Acórdãos TCU  788/2015 e 1.445/2015, ambos do Plenário (relatados, respectivamente, pelos Ministros Raimundo Carreiro e Vital do Rêgo) , assim como ferramentas estatísticas e a utilização de preços praticados por outros órgãos;
	b) relativamente à possibilidade de o Exército Brasileiro ter acesso aos custos de produção dos veículos das Empresas Estratégicas de Defesa, a fim de garantir que não ocorra sobrepreço nas aquisições realizadas, aduz que não há respaldo legal para a exigência, nas cotações de preços, de abertura de planilhas de custos, para formação do valor de referência no certame licitatório;
	c) sobre as implicações de eventual determinação do TCU no sentido de que sejam estabelecidos regras e parâmetros de crítica a preços praticados por fornecedores únicos, em mercado muito restrito ou com alguma relação de dependência entre si que prejudique a efetiva competição em torno dos preços licitados, apoia-se tal providência, a qual reforçaria o empenho do órgão em obter o preço mais vantajoso e justo no certame licitatório, asserindo, em acréscimo, como boa prática, a busca efetiva pela precificação dos implementos, custos diretos e indiretos de viaturas militarizadas.
65.	No que diz respeito aos dados de aquisição dos veículos Agrale Marruá AM 11 e AM 21, o órgão informou (peça 68, p. 5) os preços médios obtidos entre os anos de 2013 e 2016, conforme as tabelas 2 e 3 abaixo:
	Tabela 2: Veículos Agrale AM11 adquiridos entre 2014 e 2018
	Pregão
	20/2014
	27/2015
	22/2016
	5/2018

	Preço Médio de aquisição (R$) 
	196.933,33
	213.275,00
	226.587,50
	257.100,00

Tabela 3: Veículos Agrale AM 21 adquiridos entre 2013 e 2018
	Pregão
	27/2013
	29/2014
	27/2015
	22/2016
	5/2018

	Preço Médio de aquisição (R$) 
	175.315,43
	181.785,71
	189.225,00
	203.463,75
	241.900,00

66.	O Colog ressaltou, ainda, os Pregões 25/2015, 26/2016 e 27/2016, que resultaram fracassados, sob a justificativa de o preço de referência não ter sido compatível com o preço justo, no entendimento do mercado.
67.	Acerca das versões civil e militar, nos modelos Agrale Marruá AM 11 e AM 21, entende que não há similaridade entre elas, não sendo possível a comparação. Quanto aos demais modelos, reforçou o entendimento anterior sobre a dificuldade em se realizar a comparação entre a versão civil e militarizada, em virtude das condições de pagamento, da manutenção por um ano, da entrega em todo o território nacional, da militarização e demais peculiaridades contratuais.
68.	No tocante à possível separação dos custos relativos aos serviços da implementação, destacou que esse requisito poderá ser cumprido pelos responsáveis pela pesquisa de preço e pela SACPP - Seção de Análise de Custos e Pesquisa de Preços, a partir do momento que houver o estabelecimento de novas regras e parâmetros de crítica aos preços praticados. Ressaltou, no entanto, que a modificação da motocicleta e dos veículos militarizados é de responsabilidade técnica da própria montadora/fabricante, para que se mantenham as mesmas condições de garantia e segurança do veículo original.
69.	Acerca da possibilidade de estabelecimento de requisitos para exigência de abertura de dados de custo ou de preços das empresas, quando o mercado for restrito e não houver dados isentos de comparação direta com o praticado no mercado, a exemplo do que faz o governo norte-americano, por meio do Federal Acquisition Regulation (FAR) , o Colog considera difícil a aplicação de regras de orçamentação e precificação semelhantes às do modelo estadunidense, uma vez que o desenvolvimento das soluções de engenharia dos equipamentos militares de produção nacional não conta com recursos prévios destinados pelo orçamento público federal, a exemplo dos Estados Unidos da América.
70.	Ao ter presentes as respostas e manifestações, a Secretaria de Controle Externo de Aquisições Logísticas - Selog reinstruiu o feito, à peça 79, evidenciando as fragilidades na apuração dos custos dos produtos/veículos a serem adquiridos pelas Forças Armadas, como descrito nestas duas Representações em apreciação.
71.	A unidade técnica relembra, desde logo, as apurações do TC Processo 020.474/2017-2, no qual foi realizada Auditoria Operacional para avaliar a metodologia utilizada pelo Exército para estimar os custos do Programa Estratégico Guarani, programa estratégico que tem por objetivo dotar a força terrestre de uma nova família de veículos blindados de uso militar.
72.	A Secretaria de Controle Externo da Defesa Nacional e da Segurança Pública - SecexDefesa, responsável pela fiscalização, apontou, então, dentre os achados, a baixa confiabilidade das estimativas de custos do Programa Guarani. Propôs-se, a partir dessa conclusão, a determinação de medidas estruturantes ao Ministério da Defesa e recomendações ao Comando do Exército relativas ao desenvolvimento de metodologias e ferramentas de avaliação de custos e preços praticados em aquisições não-competitivas.
73.	A Selog rememora algumas das medidas sugeridas na ocasião pela SecexDefesa, as quais considera com potencial de atingir diretamente as contratações de veículos militares, tratadas nestes autos:
"a) determinar ao Ministério da Defesa, com fundamento no art. 250, II, do RI/TCU, c/c Lei 13.249/2016 (PPA 2016-2019) , princípio da legalidade (art. 37 da CF) , Decreto 8.978/2017, Decreto 9.203/2017, e art. 115 da Lei 8.666/1993, que:
a.1) edite, no prazo máximo de 365 dias, normas gerais a respeito de estimação de custos de programas/projetos estratégicos de defesa, as quais deverão conter, no mínimo, princípios, diretrizes, competências, atribuição de responsabilidades, técnicas de estimativa, critérios, procedimentos e a obrigatoriedade de se registrar todas as informações necessárias para a reconstrução da estimativa por um verificador independente, devendo apresentar um plano de ação, no prazo de 120 dias, seguindo o modelo contido no anexo 8 do relatório, com as medidas que serão tomadas para a elaboração da norma;
 (...) 
d) determinar aos Comandos da Marinha, do Exército e da Aeronáutica, com fundamento no art. 250, II, do RI/TCU, c/c princípio da legalidade (art. 37 da CF) , Decreto 9.203/2017 e art. 115 da Lei 8.666/93, que, no prazo máximo de 540 dias, instituam processo de trabalho formal de estimação de custos de aquisições de defesa, integrado às suas metodologias de gestão de projetos/programas, baseado em boas práticas de referência, a exemplo das listadas nos itens 3.1, 3.2 e 3.6 do relatório de auditoria, e em normas específicas a serem elaboradas em observância às normas gerais que serão editadas pelo Ministério da Defesa, que contenham, no mínimo, diretrizes, competências, atribuição de responsabilidades, técnicas de estimativa, critérios, procedimentos e a obrigatoriedade de se registrar todas as informações necessárias para a reconstrução da estimativa por um verificador independente, devendo apresentar um plano de ação, no prazo de 120 dias, seguindo o modelo contido no anexo 8 do relatório de auditoria, com as medidas que serão tomadas para o cumprimento da presente determinação.".
74.	À vista das constatações do processo retromencionado e o contexto das Representações ora em exame, a Selog coloca-se de acordo com o entendimento então manifestado pela SecexDefesa, mormente considerando que o cerne dos questionamentos e oportunidades de melhoria para a contratação do objeto dos Pregões 4 e 5/2018 do Colog reside na obtenção de custos estimados e ferramentas adequadas que possibilitem críticas aos preços ofertados pelos fornecedores, considerando ser esse um mercado não-competitivo.  
75.	Seguindo as análises, a Selog se deteve nas respostas acostadas ao processo pelo Colog e enfatiza que, embora o questionamento relativo ao item a da oitiva tenha se referido especificamente aos veículos produzidos pela Agrale e a casos semelhantes de objetos customizados para a finalidade militar e concorrência reduzida, a resposta apresentada pelo Comando ocorreu de forma genérica, mencionando normativos aplicáveis a qualquer contratação, sem abordar os casos em que as aquisições possuem baixa ou nenhuma concorrência, em especial relativas aos veículos homologados pelo Exército (item 64 acima) .
76.	Apesar de fazer referência a diversos normativos de forma genérica, no caso concreto, o Colog não buscou a referência de preços mais fidedigna disponível, qual seja, a aquisição dos mesmos veículos pela Marinha.
78.	A Selog enfatiza que, para situações como essa, entende-se necessário, conforme pontuou a SecexDefesa no TC-Processo 020.474/2017-2, que a estimação de custos seja pautada em boas práticas de referência e não apenas siga padrões de fiscalização aplicáveis a objetos mais recorrentes e de maior concorrência mercadológica, conforme listagem apresentada no âmbito da fiscalização do projeto Guarani e exemplos mencionados pela unidade técnica quando da realização da oitiva ao Colog (alíneas c.1 a c.7 do Ofício 1393/2018-TCU/Selog, peça 53) .
79.	Considerando, no entanto, que a proposta técnica formulada no âmbito do TC Processo 020.474/2017-2 traduz medida perfeitamente amoldável à solução do caso concreto dos presentes autos, a Selog deixa de propor determinação adicional a esse respeito, neste feito, sugerindo, em substituição, o apensamento definitivo destes àqueles autos com vistas a demonstrar que a problemática suscitada no caso Guarani se estende a outros objetos de estratégia de defesa inseridos em mercado não-competitivo, reforçando a necessidade de adoção das medidas sugeridas pela SecexDefesa no âmbito do mencionado processo.
IX
80.	Neste ponto, cumpre abordar as deliberações exaradas no âmbito da Auditoria Operacional antes referida, acerca da metodologia utilizada pelo Comando do Exército para estimar os custos do Programa Estratégico Guarani.
81.	Como já indicado, quando da realização da aludida Operacional, restaram devidamente caracterizadas a inconsistência do processo de estimação de custos do Programa Guarani, ao qual pode ser atribuída a origem de diversas irregularidades na precificação de itens contratuais, e a inexistência de normas legais que estipulem ferramentas hábeis para a avaliação da razoabilidade de custos e preços em aquisições públicas provenientes de contratos não-competitivos, a exemplo dos casos ora em debate.
82.	Tal Operacional foi apreciada em duas oportunidades por este Colegiado, mediante o Acórdão 2.603/2018 (de 07/11/2018) , retificado pelo de n. 3.067/2018 (de 12/12/2018) , ambos em Sessão Extraordinária de Caráter Reservado e da minha relatoria.
83.	Compilando as duas deliberações, tem-se que algumas conclusões alcançadas por este Colegiado se diferenciaram em alguns pontos em relação às proposições formuladas pela SecexDefesa e mencionadas pela Selog (item 73 retro) .
84.	Sobre as duas propostas de determinação indicadas no item 73 retro, entendi, quando da prolação do último Decisum, melhor reavaliar a sua formulação, com base no seguinte raciocínio:
"22. Concordo com o Supervisor da fiscalização no sentido de que, pela impossibilidade de comparação com preços de mercado, é crucial que legislação discipline a estimação de custos, a fim de que essa fase do projeto forneça parâmetros válidos para se avaliar a razoabilidade das propostas de possíveis fornecedores, o que não se verificou no caso concreto. A partir da constatação de que a legislação nacional não trata da estimação de custos, abre-se oportunidade para que o Tribunal atue em prol do preenchimento dessa lacuna. 
23. No entanto, entendo que as competências do Ministério da Defesa no tocante à governança dos projetos especiais de interesse da defesa nacional não conduzem necessariamente à conclusão de que a questão da estimação de custos deva ser regulamentada no âmbito daquela Pasta. Primeiramente, a ausência de normas nacionais sobre estimação de custos não é uma exclusividade da área militar, mas sim de toda a Administração Pública. As contratações não competitivas de elevada materialidade não se circunscrevem às pastas militares, embora possam ser mais frequentes na área da defesa. 
24. Ademais, nos termos do art. 22, inciso XXVII, da Constituição Federal, a edição sobre normas gerais de licitação e contratação compete à União, pela via legislativa. Uma das soluções possíveis é que o Ministério da Defesa realize estudos que subsidiem anteprojeto de lei sobre a matéria. 
25. Nesse contexto, entendo que em vez de se determinar ao Ministério da Defesa que, no prazo máximo de 365 dias, edite normas gerais a respeito de estimação de custos de programas/projetos estratégicos de defesa, melhor solução é determinar-lhe que apresente plano de ação com vistas a enfrentar o risco de superfaturamento decorrente dessa falha. Essa providência já foi satisfeita no subitem 9.1.1 do Acórdão embargado, por meio da seguinte determinação: 
'9.1.1. ao Ministério da Defesa que, no prazo de 180 (cento e oitenta) dias a contar da notificação, elabore e apresente a este Tribunal plano de ação, segundo modelo contido no anexo 8 do Relatório de Auditoria, sobre as medidas que serão adotadas para enfrentar o risco de superfaturamento de contratos celebrados pelas Forças da Defesa, em razão da inexistência de normas legais que estipulem ferramentas hábeis para a avaliação da razoabilidade de custos e preços em aquisições públicas provenientes de contratos não-competitivos, descrito no achado 5 do referido relatório;' 
26. Nessa linha de raciocínio, resta prejudicada a determinação para que os Comandos das três Forças efetuem o detalhamento das normas gerais editadas pelo Ministério da Defesa." 
85.	Nada obstante o teor das determinações exaradas, o intuito é que o Ministério da Defesa adote as medidas de sua competência para evitar irregularidades como aquelas então verificadas e as que estão sendo objeto de debate nas Representações, ora em foco. O Ministério da Defesa, entre todos os legitimados a participar do processo de elaboração de leis, é o órgão mais indicado para liderar as ações iniciais necessárias para tratar o risco explorado no presente achado, pois, além de ser matéria afeta à sua área de atuação, detém competência atribuída por lei para dispor sobre política nacional de compra, contratação e desenvolvimento de produtos de defesa. 
86.	A respeito da outra indagação feita na oitiva do Colog, acerca da possibilidade de estabelecimento de requisitos para exigência de abertura de dados de custo ou de preços das empresas, quando o mercado for restrito e não houver dados isentos de comparação direta com o praticado no mercado americano, tal questão também foi abordada no TC-Processo 020.474/2017-2, cabendo transcrever o seguinte trecho do Voto por mim proferido, na oportunidade, relativamente ao embasamento da determinação ao Ministério da Defesa, exarado por intermédio do Acórdão 2603/2018-TCU-Plenário:
"A título de contribuição para o processo de integração do ordenamento jurídico nacional, o Relatório de Auditoria aponta ferramentas normativas utilizadas em diversos países para abertura dos custos em negociações não-competitivas, de modo a garantir que o poder público está pagando um valor justo e razoável por um produto complexo. 
145. Nos Estados Unidos e no Reino Unido, que possuem orçamentos de defesa significativamente maiores do que o brasileiro, leis especiais devem ser aplicadas em negociações não-competitivas a partir de U$$ 2.000.000 e £ 5.000.000, valor em muito excedido por diversos contratos celebrados no âmbito do Programa Guarani. 
146. Na Noruega, o fornecedor é obrigado a revelar a composição dos seus custos em categorias de custos preestabelecidas (material, pessoal, entre outros) , e reconhecer que o governo norueguês tem o direito de verificar as informações prestadas e auditar os valores envolvidos, estando o ofertante obrigado a apresentar todos os dados relevantes para a precificação do produto. 
147. No Canadá, onde a legislação federal de licitações prevê regras específicas para a justificativa de preço de contratos não-competitivos, como a obrigação de o licitante fornecer qualquer documentação de suporte requisitada pelo governo canadense, está em discussão a necessidade de criação de um órgão regulador da gestão de contratos de fornecedor exclusivo, a semelhança do existente no Reino Unido".
87.	Dada a natureza dos autos acima indicados (Operacional na metodologia utilizada pela Comando do Exército para a estimação de custos) e as determinações já veiculadas por este Colegiado, com as vênias de estilo, entendo despicienda a medida alvitrada pela Selog de apensamento deste feito àqueles, cabendo, em consequência, nesta ocasião, avaliar a melhor solução para os casos concretos, assim como acompanhar o desfecho das providências.
88.	Conforme assere a Selog, a falta de parâmetros na estimativa dos preços de aquisição dos veículos pelo Colog pode ser verificada a partir da comparação dos preços praticados pela Marinha do Brasil para a aquisição de veículos Marruá AM 11, mediante dispensa de licitação (peça 44, p. 1) , e os praticados pelo Exército por meio dos pregões eletrônicos.
89.	A unidade técnica faz o seguinte comparativo entre os preços praticados pelas duas Forças mencionadas, com base nos dados fornecidos mediante diligências:
	Ano
	Valor médio de aquisição Marinha do Brasil (R$) 
	Valor médio de aquisição Exército (R$) 
	Diferença (R$) 
	Diferença %

	2013
	158.750,00
			
	2014
	161.180,00
	196.933,33
	35.753,33
	22,18%

	2015
		213.275,00
		
	2016
	168.950,00
	226.587,50
	57.637,50
	34,12%

	2018
		257.100,00
		
90.	Observa-se, assim, que foram praticados preços até 34,12% maiores pelo Exército Brasileiro em viaturas adquiridas no mesmo ano de 2016. 
91.	Para a solução dos casos objeto das Representações em exame, a Secretaria de Controle Externo de Aquisições Logísticas sugere (peças 79 a 81) determinar ao Comando Logístico do Exército - Colog que adote providências quanto aos itens abaixo, informando ao TCU, no prazo de 90 dias, acerca dos resultados obtidos:
	a) promova a renegociação dos preços dos veículos Marruá AM11 E AM 21, obtidos no Pregão 5/2018 junto à empresa Agrale Sociedade Anônima, tendo em vista as significativas diferenças observadas entre os praticados no referido certame e nas contratações diretas promovidas pela Marinha do Brasil em 2014 e 2016;
	b) caso não consiga obter preços mais vantajosos na negociação, adquira somente veículos indispensáveis à execução das atividades do Exército, de maneira a não prejudicar sua missão precípua, com a posterior realização de nova contratação com valores de referência mais alinhados ao mercado, inclusive os praticados por outros comandos integrantes das Forças Armadas.
92.	Entendo pertinentes as proposições formuladas, especialmente pelo fato de que ainda está em curso o prazo indicado no TC-Processo 020.474/2017-2 para as medidas de enfrentamento de riscos de superfaturamento nos contratos das Forças Armadas e foram constatadas, nestes autos, divergências expressivas para os valores dos bens licitados no Exército e na Marinha.
93.	Nada obstante, na hipótese de insucesso da renegociação antes mencionada, a aquisição com base na Ata de Registro de Preços questionada neste feito deve somente ocorrer durante o prazo necessário à realização da nova contratação, nos moldes debatidos nos feitos em apreciação.
X
94.	Por fim, à vista do encaminhamento ora veiculado, deve a Secretaria de Controle Externo de Aquisições Logísticas acompanhar o cumprimento das providências adotadas pelo Colog e a implementação de seus resultados, cabendo à unidade técnica representar a este Tribunal, novamente, caso entenda necessário.
95.	Ademais, considerando as apurações indicadas, reputo adequado considerar procedentes as Representações objeto deste TC-Processo 023.421/2018-5 e do apenso, além de retirar a chancela de sigilo aposta aos autos, exceto no tocante às peças 77, 78 e 79 do processo principal, ante as informações oriundas do TC-Processo 020.474/2017-2, referentes à Auditoria Operacional no Projeto Guarani, classificando as mencionadas peças com o grau de sigilo "reservado", nos termos do art. 23, inciso VIII, da Lei 12.527/2011 (Lei de Acesso à Informação) , c/c o art. 4º, parágrafo único, art. 8º, § 3º, inciso I, art. 9º, inciso VIII, e § 2º, inciso I, da Resolução/TCU 294/2018, pelo prazo de 5 (cinco) anos, permitindo o acesso à correspondente informação aos: Ministros e Ministros-Substitutos do TCU; membros do MP/TCU; chefe de gabinete do Ministro Relator; Ministro de Estado da Controladoria-Geral da União; demais servidores devidamente designados.
	Nessas condições, manifesto-me por que seja adotado o Acórdão que ora submeto a este Colegiado. 
	
T.C.U., Sala das Sessões, em 06 de fevereiro de 2019.
MARCOS BEMQUERER COSTA
Relator